ACORDAO-COMPLETO-2439598

ACÓRDÃO 10264/2021 ATA 28/2021 - SEGUNDA CÂMARA

VISTOS, relatados e discutidos estes autos de tomada de contas especial autuada por força do item 1.8.2 do Acórdão 9.905/2016 proferido pela 2ª Câmara do TCU, no bojo do TC Processo 032.962/2012-6, ao avaliar a ausência de conformidade nos convênios celebrados com a Fundação Juazeirense para o Desenvolvimento Científico, Tecnológico, Econômico, Sócio-Cultural e Ambiental (Fundesf) e, notadamente, nos Convênios - Siafi 709227/2009 e 752195/2010 ante a subjacente descentralização de R$ 8.315.016,00 pelos respectivos valores de R$ 6.930.516,00 e de R$ 1.384.500,00;
ACORDAM os Ministros do Tribunal de Contas da União, reunidos na Sessão da 2ª Câmara, ante as razões expostas pelo Relator, em:
9.1. rejeitar parcialmente a defesa apresentada por Marcos Antônio Silva Nery;
9.2. rejeitar as correspondentes alegações de defesa oferecidas pela Fundação para o Desenvolvimento Científico, Tecnológico, Econômico, Sociocultural e Ambiental - Fundesf e por Aurílio dos Santos Sousa;
9.3. receber a intempestiva defesa apresentada por Luiz Gugé Santos Fernandes, nos termos do art. 160, § 3º, do RITCU, sem prejuízo, todavia, de rejeitá-la, até porque não estaria acompanhada da necessária documentação apta à comprovação da regularidade do pagamento dos respectivos dispêndios impugnados;
9.4. julgar irregulares as contas da Fundação para o Desenvolvimento Científico, Tecnológico, Econômico, Sociocultural e Ambiental - Fundesf, além de Aurílio dos Santos Sousa, Marcos Antônio Silva Nery e Luiz Gugé Santos Fernandes, nos termos dos arts. 16, III, alíneas "b" e "c", 19, caput, e 23, III, da Lei n.º 8.443, de 1992, para condená-los, solidariamente, ao pagamento dos correspondentes débitos, com a atualização monetária e os juros de mora calculados desde as datas informadas até o efetivo recolhimento, fixando-lhes o prazo de 15 (quinze) dias, contados da notificação, para que comprovem perante o Tribunal, nos termos do art. 214, III, "a", do RITCU, o recolhimento da referida dívida em favor do Tesouro Nacional, na forma da legislação em vigor, sob as seguintes condições:
9.4.1. débito sob a responsabilidade de Marcos Antônio Silva Nery e Aurílio dos Santos Sousa, além da Fundação para o Desenvolvimento Científico, Tecnológico, Econômico, Sociocultural e Ambiental - Fundesf, em face dos seguintes valores:  
	Data da Ocorrência
	Valor Original (em R$) 

	21/10/2013
	113.256,04

9.4.2. débito sob a responsabilidade de Luiz Gugé Santos Fernandes e Aurílio dos Santos Sousa, além da Fundação para o Desenvolvimento Científico, Tecnológico, Econômico, Sociocultural e Ambiental - Fundesf, em face dos seguintes valores:  
	Data da Ocorrência
	Valor Original (em R$) 

	21/10/2013
	99.333,83

9.4.3. débito sob a responsabilidade de Aurílio dos Santos Sousa e da Fundação para o Desenvolvimento Científico, Tecnológico, Econômico, Sociocultural e Ambiental - Fundesf em face dos seguintes valores:  
	Data da Ocorrência
	Valor Original (em R$) 

	1º/12/2010
	5.000,00

	1º/3/2011
	10.000,00

	1º/7/2011
	10.000,00

	1º/6/2013
	4.500,00

	13/1/2014
	15.495,46

	13/1/2014
	50.301,91

9.5. aplicar em desfavor da Fundação para o Desenvolvimento Científico, Tecnológico, Econômico, Sociocultural e Ambiental - Fundesf, além de Aurílio dos Santos Sousa, Marcos Antônio Silva Nery e Luiz Gugé Santos Fernandes, a multa prevista no art. 57 da Lei n.º 8.443, de 1992, sob os valores de R$ 100.000,00 (cem mil reais) , R$ 30.000,00 (trinta mil reais) , R$ 60.000,00 (sessenta mil reais) e R$ 45.000,00 (quarenta e cinco mil reais) , respectivamente, fixando-lhes o prazo de 15 (quinze) dias, contados da notificação, para que comprovem, perante o Tribunal, nos termos do art. 214, III, "a", do RITCU, o recolhimento das referidas dívidas ao Tesouro Nacional, com a devida atualização monetária, na forma da legislação em vigor;
9.6. autorizar, caso requerido, nos termos do art. 26 da Lei n.º 8.443, de 1992, e do art. 217 do RITCU, o parcelamento das dívidas fixadas por este Acórdão em até 36 (trinta e seis) parcelas mensais e sucessivas, com a devida atualização monetária e os correspondentes acréscimos legais, esclarecendo aos responsáveis que a falta de pagamento de qualquer parcela importará no vencimento antecipado do saldo devedor, nos termos do art. 217, § 2º, do RITCU, sem prejuízo das demais medidas legais;
9.7. autorizar, desde logo, a cobrança judicial das dívidas fixadas por este Acórdão, nos termos do art. 28, inciso II, da Lei n.º 8.443, de 1992, com o eventual pedido cumulativo de condenação por improbidade administrativa, diante do não atendimento à notificação; informando nesse ponto que, como a malsinada irregularidade configuraria a eventual conduta dolosa no sentido de efetivamente assumir o risco de facilitar, permitir ou concorrer para que pessoa física ou jurídica privada incorpore ou utilize rendas, verbas ou valores integrantes do acervo patrimonial da administração pública, sem a observância das formalidades legais ou regulamentares aplicáveis, resultando no eventual ilícito doloso de improbidade administrativa causador do aludido prejuízo ao erário, nos termos, por exemplo, do art. 10, I e II, da Lei n.º 8.429, de 1992, a eventual prescrição da ação de ressarcimento ao erário também não subsistiria, estando esse entendimento em plena consonância com a jurisprudência fixada pelo STF no bojo do RE 852.475-SP; e
9.8. enviar a cópia do presente Acórdão, com o Relatório e a Proposta de Deliberação, à Procuradoria da República no Estado da Bahia, nos termos do art. 16, § 3º, da Lei n.º 8.443, de 1992, para o ajuizamento das ações civis e penais cabíveis.

Tomada de contas especial instaurada por força do item 1.8.2 do Acórdão 9905/2016, proferido pela Segunda Câmara do TCU, no bojo do TC 032.962/2012-6, ao apreciar a conformidade de convênios celebrados com a Fundação Juazeirense para o Desenvolvimento Científico, Tecnológico, Econômico, Sócio-Cultural e Ambiental (Fundesf), notadamente dos Convênios Siafi nos 709227/2009 e 752195/2010, que descentralizaram o valor total de R$ 8.315.016,00, com R$ 6.930.516,00 para o Convênio nº 709227/2009 e R$ 1.384.500,00 para o Convênio nº 752195/2010.

Segunda Câmara

3. Responsáveis: Aurílio dos Santos Sousa (CPF XXX.358.175-XX); Luiz Gugé Santos Fernandes (CPF XXX.610.025-XX); Marcos Antônio Silva Nery (CPF XXX.978.995-XX); e Fundação para o Desenvolvimento Científico, Tecnológico, Econômico, Sociocultural e Ambiental - Fundesf (CNPJ 40.633.554/0001-40).

13.1. Ministros presentes: Bruno Dantas (Presidente), Aroldo Cedraz e Raimundo Carreiro.
13.2. Ministro-Substituto convocado: Marcos Bemquerer Costa.
13.3. Ministro-Substituto presente: André Luís de Carvalho (Relator).

ANDRÉ DE CARVALHO

Trata-se de tomada de contas especial autuada por força do item 1.8.2 do Acórdão 9.905/2016 proferido pela 2ª Câmara do TCU, no bojo do TC Processo 032.962/2012-6, ao avaliar a ausência de conformidade nos convênios celebrados com a Fundação Juazeirense para o Desenvolvimento Científico, Tecnológico, Econômico, Sócio-Cultural e Ambiental (Fundesf) e, notadamente, nos Convênios - Siafi 709227/2009 e 752195/2010 ante a subjacente descentralização de R$ 8.315.016,00 pelos respectivos valores de R$ 6.930.516,00 e de R$ 1.384.500,00.
2.	Após a análise final do feito, o Auditor Federal Venilson Miranda Grijó lançou o seu parecer conclusivo à Peça 200, com a anuência dos dirigentes da Secex-TCE (Peças 201 e 202) , nos seguintes termos:
" (...) HISTÓRICO
2.	No Relatório de Auditoria elaborado no TC Processo 032.962/2012-6 (peça 77) , constam, dentre outras, as seguintes informações relativas ao convênio sob análise:
a) o convênio teve por objetivo fornecer serviço de assessoria técnica especializada, através da criação de núcleo para orientação e qualificação de atores envolvidos no fomento aos processos de beneficiamento da produção, agroindustrialização, comercialização e atividades rurais não-agrícolas (turismo, artesanatos, culinária de raiz, arte e cultura) para Projetos de Assentamentos de Reforma Agrária da Bahia, no âmbito do Programa Terra Sol (peça 38, p.8 e 20 e peça 69, p.4) ;
b) os documentos de despesa e pagamentos gerados ao longo da sua execução foram registrados no sistema consoante o seguinte caminho: Execução/Consultar Préconvênios-Convênios/Número do Convênio-Préconvênio/aba Execução Convenente/aba Documento de Liquidação, ou aba Pagamento. Em ambas mencionadas abas, o sistema indica haver 1271 itens de documentos de despesa, que somam um total de R$ 1.339.504,54 (peça 73, p.43) ;
c) a prestação de contas se compõe apenas dos dados do convênio, das declarações de cumprimento do objeto e de realização dos objetivos; menciona apenas dois relatórios: 'Bens e Serviços de Contrapartida' e 'Físico do Plano de Trabalho'; declara o saldo remanescente e apresenta o 'Termo de Compromisso', além de informar não haver nem anexos nem pareceres a exibir (peça 74, p.1-9) ;
d) o Incra 5ª/SR-BA estava em atraso relativamente à análise da prestação de contas, visto que o status da mesma no Siconv ainda é 'em análise', apesar de o prazo de entrega ter vencido em 12/1/2014, ou seja, há mais de um ano e meio (peça 74, p.15-16) ;
e) as citações em razão das irregularidades constatadas decorreram de:
e.1) pagamento de despesas não previstas ou vedadas pelos artigos 7º e 8º da NE 76/2008, no valor de R$ 212.589,87, valor a ser cobrado a partir de 21/10/2013, dia em que foi emitida a OB da última parcela repassada pelo Incra para o convênio (peça 69, p.46) , porque não era possível precisar as datas em que as despesas foram realizadas, sendo então definida a data da OB da última parcela da concedente como ponto de partida, já que tal escolha era mais favorável aos responsáveis por implicar em menor incidência dos acréscimos legais ao débito apurado e porque não havia também informação nos autos sobre a data de crédito em conta corrente dessa última parcela;
e.2) não comprovação da aplicação da contrapartida pactuada, equivalente a R$ 29.500,00, que deveria ser cobrado segundo o cronograma de desembolso da contrapartida do Plano de Trabalho (peça 69, p.20 e 26) , consoante a tabela abaixo, considerando o primeiro dia de cada mês:
	Ano
	Mês
	Valor (R$) 

	2010
	dezembro
	5.000,00

	2011
	março
	10.000,00

	2011
	julho
	10.000,00

	2013
	junho
	4.500,00

	Total
	29.500,00

e.3) não devolução aos cofres do Incra do rendimento da aplicação financeira em caderneta de poupança ao final da vigência do Convênio 752195/2010, no valor de R$ 50.301,91 (peça 75, p.26) , que deveria ser cobrado desde 13/1/2014, data da apresentação da prestação de contas do convênio (peça 74, p.16) ;
e.4) não restituição do saldo dos recursos repassados que não foram aplicados no objeto do convênio, no valor de R$ 15.495,46, a ser cobrado desde 13/1/2014, data da apresentação da prestação de contas do convênio (peça 74, p.16) .
f) houve responsabilização do Sr. Luiz Gugé Santos Fernandes, Superintendente do Incra/5ª SR-BA, subscritor do Termo do Convênio 752195/2010, solidariamente com o Sr. Marcos Antônio Silva Nery, ex-Superintendente do Incra/5ª SR-BA, subscritor do 3º Termo Aditivo ao Convênio 752195/2010, com a Fundesf, na pessoa do seu Diretor Presidente, e com o Sr. Aurílio dos Santos Souza, Diretor Presidente da Fundesf na vigência do referido convênio, em relação às despesas no valor de R$ 212.589,87;
g) a Fundesf foi responsabilizada solidariamente com o Sr. Aurílio dos Santos Souza, Diretor Presidente da Fundesf na vigência do referido convênio em relação a: i) não comprovação da aplicação da contrapartida pactuada; ii) não devolução aos cofres do Incra do rendimento da aplicação financeira em caderneta de poupança ao final da vigência do convênio; iii) não restituição do saldo dos recursos repassados que não foram aplicados no objeto do convênio.
Da instrução antecedente - Peça 142
3.	Consta na instrução que, em decorrência da Auditoria de Conformidade realizada nos convênios celebrados entre o Incra e a Fundesf (TC Processo 032.962/2010-6) , foi determinado, por meio do item 1.8.2 do Acórdão 9905/2016-TCU-Segunda Câmara, a conversão dos autos em TCE e, posteriormente, a citação dos responsáveis.
4.	Foram promovidas as citações por meio dos Ofícios 364 a 367/2017-TCU/SECEX/BA (peças 85-88) , tendo os responsáveis tomado ciência por meio dos Avisos de Recebimento (peças 90, 91, 93 e 94) .
5.	Noticiou-se que nos Ofícios 364 e 365, encaminhados ao Sr. Aurílio dos Santos Sousa e à Fundesf, respectivamente, não constaram todas as irregularidades imputadas a esses responsáveis, não tendo sido relacionada aquela afeta ao pagamento de despesas não previstas ou vedadas pelos arts. 7º e 8º da NE Incra 76/2008. Os responsáveis tomaram ciência dos referidos ofícios e solicitaram prorrogação de prazo para apresentação das alegações de defesa (peças 92 e 103) . O Sr. Aurílio dos Santos Sousa apresentou alegações de defesa (peça 102) , mas não apresentou elementos em relação às despesas não previstas ou vedadas pelos arts. 7º e 8º da NE Incra 76/2008.
6.	Foi relatado que em complementação aos Ofícios 364 e 365, foram encaminhados os Ofícios 1293 e 1294/2017-TCU/SECEX/BA (peças 128-129) constando adequadamente as irregularidades em relação às quais os responsáveis deveriam se manifestar.
7.	Abaixo constam as informações relativas aos Ofícios 366/23017, 367/2017, 1293/2017 e 1294/2017.
	Ofício
	Data do ofício
	Data de recebimento do ofício
	Destinatário do Ofício
	Nome do recebedor do ofício
	Observação
	Fim do prazo para defesa

	1294/2017-TCU/SECEX-BA (peça 129) 
	9/5/2017
	24/5/2017 (vide AR de peça 134) 
	Fundesf
	Tiburtino Damásio Filho
	Ofício recebido no endereço do responsável, conforme pesquisa de endereço constante nos sistemas CPF e CNPJ da Receita Federal (peça 199) 
	8/5/2017

	1293/2017-TCU/SECEX-BA (peça 128) 
	9/5/2017
	----------
	Aurílio dos Santos Sousa
	--------
	Não foi localizado documento demonstrando o endereço para o qual a comunicação foi enviada. Ofício devolvido (peça 136) .
	-----------

	366/2017-TCU/SECEX-BA (peça 86) 
	9/2/2017
	20/2/2017 (vide AR de peça 90) 
	Luiz Gugé Santos Fernandes
	Ilegível
	Ofício recebido no endereço do responsável, conforme pesquisa de endereço constante nos sistemas CPF e CNPJ da Receita Federal (peça 198) 
	15/3/2017

	367/2017-TCU/SECEX-BA (peça 85) 
	9/2/2017
	20/2/2017 (vide AR de peça 93) 
	Marcos Antônio Silva Nery
	Aline Maria J. Nery
	Não foi localizado documento demonstrando o endereço para o qual a comunicação foi enviada. Ofício recebido (peça 93) .
	15/3/2017

8.	Há informação de que a Fundesf solicitou prorrogação de prazo, que foi deferida (peças 133 e 137) . O oficio encaminhado ao Sr. Aurílio foi devolvido, fazendo-se necessária a renovação da citação encaminhada, nos termos do ofício anteriormente remetido (peça 128) , que deveria ser encaminhado ao endereço que constava na base de dados da Receita Federal (peça 145) . .
9.	Concluiu-se, da análise dos autos, pela necessidade de renovação da citação do Sr. Aurílio dos Santos Sousa para o endereço que constava na base de dados da Receita Federal.
10.	Em cumprimento ao pronunciamento da unidade (peça 149) , os autos foram encaminhados ao Serviço de Administração da SECEX-BA para a realização das citações propostas. Foi efetuada a citação do responsável, nos moldes abaixo:
	Ofício
	Data do ofício
	Data de Recebimento do Ofício
	Nome do Recebedor do Ofício
	Observação
	Fim do Prazo para defesa

	Ofício 2735/2018-TCU/SECEX-BA (peça 150) 
	26/10/2018
	23/11/2018 (vide AR de peça 151) 
	Jailton Santos da Rocha
	Ofício recebido no endereço do responsável, conforme pesquisa de endereço constante nos sistemas CPF e CNPJ da Receita Federal (peça 145) .
	10/12/2018

11.	As alegações de defesa foram apresentadas tempestivamente pelo responsável em 7/12/2018 (peças 152-197) .
EXAME TÉCNICO
12.	Preliminarmente cumpre informar que a conversão do presente processo e a citação dos responsáveis foi determinada por meio do item 1.8.2 do Acórdão 9905/2016-TCU-Segunda Câmara (TC Processo 032.962/2012-6) , abaixo transcrito:
'1.8. Determinar à Secex/BA que:
 (...) 
1.8.2. promova, por meio de autos apartados, a conversão do presente processo de fiscalização em tomada de contas especial (TCE) , com base no art. 47 da Lei nº 8.443/1992 e no art. 43 da Resolução TCU nº 259/2014, para a apuração das irregularidades na gestão dos recursos do Convênio nº 752195/2010:
1.8.2.1. nos termos do art. 8º, caput, c/c o art. 47, ambos da Lei nº 8.443/1992, e com fulcro ainda na jurisprudência do TCU uniformizada pelo Acórdão 2763/2011-TCU-Plenário, promova a citação do Sr. Luiz Gugé Santos Fernandes, Superintendente do Incra/5ª SR-BA, subscritor do Termo do Convênio nº 752195/2010, solidariamente com o Sr. Marcos Antônio Silva Nery, ex-Superintendente do Incra/5ª SR-BA, subscritor do 3º Termo Aditivo ao Convênio nº 752195/2010, com a Fundesf, na pessoa do seu Diretor Presidente, e com o Sr. Aurílio dos Santos Souza, Diretor Presidente da Fundesf na vigência do referido convênio, para que apresentem alegações de defesa para o pagamento de despesas não previstas ou vedadas pelos arts. 7º e 8º da NE nº 76/2008, no valor de R$ 212.589,87;
1.8.2.2. consoante o previsto no art. 5º, inciso II, da Lei nº 8.443/1992, e com fulcro ainda na jurisprudência do TCU uniformizada pelo Acórdão 2763/2011-TCU-Plenário, promova a citação da Fundesf, na pessoa do seu Diretor Presidente, solidariamente com o Sr. Aurílio dos Santos Souza, Diretor Presidente da Fundesf na vigência do referido convênio, para que apresentem alegações de defesa para a não comprovação da aplicação da contrapartida pactuada no Convênio nº 752195/2010, equivalente a R$ 29.500,00, ou para que restituam aos cofres do Incra esse valor; para a não devolução aos cofres do Incra do rendimento da aplicação financeira em caderneta de poupança ao final da vigência do Convênio nº 752195/2010, no valor de R$ 50.301,91 (Peça nº 75, p. 26) ; e para a não restituição do saldo dos recursos repassados que não foram aplicados no objeto do convênio, no valor de R$ 15.495,46.'
13.	Cumpre também tecer breves considerações sobre a forma como são realizadas as comunicações processuais no TCU. A esse respeito, destacam-se o art. 179, do Regimento Interno do TCU (Resolução 155, de 4/12/2002) e o art. 4º, inciso III, § 1º, da Resolução TCU 170, de 30 de junho de 2004, in verbis:
'Art. 179. A citação, a audiência ou a notificação, bem como a comunicação de diligência, far se ão:
I - mediante ciência da parte, efetivada por servidor designado, por meio eletrônico, fac-símile, telegrama ou qualquer outra forma, desde que fique confirmada inequivocamente a entrega da comunicação ao destinatário;
II - mediante carta registrada, com aviso de recebimento que comprove a entrega no endereço do destinatário;
III - por edital publicado no Diário Oficial da União, quando o seu destinatário não for localizado
 (...) 
Art. 3º As comunicações serão dirigidas ao responsável, ou ao interessado, ou ao dirigente de órgão ou entidade, ou ao representante legal ou ao procurador constituído nos autos, com poderes expressos no mandato para esse fim, por meio de:
I - correio eletrônico, fac-símile ou telegrama;
II - servidor designado;
III - carta registrada, com aviso de recebimento;
IV - edital publicado no Diário Oficial da União, quando o seu destinatário não for localizado, nas hipóteses em que seja necessário o exercício de defesa'.
Art. 4º. Consideram-se entregues as comunicações:
I - efetivadas conforme disposto nos incisos I e II do artigo anterior, mediante confirmação da ciência do destinatário;
II - realizadas na forma prevista no inciso III do artigo anterior, com o retorno do aviso de recebimento, entregue comprovadamente no endereço do destinatário;
III - na data de publicação do edital no Diário Oficial da União, quando realizadas na forma prevista no inciso IV do artigo anterior.
§ 1º O endereço do destinatário deverá ser previamente confirmado mediante consulta aos sistemas disponíveis ao Tribunal ou a outros meios de informação, a qual deverá ser juntada ao respectivo processo.
 (...) '
14.	Bem se vê, portanto, que a validade da citação via postal não depende de que o aviso de recebimento seja assinado pelo próprio destinatário da comunicação, o que dispensa, no caso em tela, a entrega do AR em 'mãos próprias'. A exigência da norma é no sentido de o Tribunal verificar se a correspondência foi entregue no endereço correto, residindo aqui a necessidade de certeza inequívoca.
15.	Não é outra a orientação da jurisprudência do TCU, conforme se verifica dos julgados a seguir transcritos:
'São válidas as comunicações processuais entregues, mediante carta registrada, no endereço correto do responsável, não havendo necessidade de que o recebimento seja feito por ele próprio (Acórdão 3648/2013-TCU-Segunda Câmara, Relator Ministro JOSÉ JORGE) ;
É prescindível a entrega pessoal das comunicações pelo TCU, razão pela qual não há necessidade de que o aviso de recebimento seja assinado pelo próprio destinatário. Entregando se a correspondência no endereço correto do destinatário, presume-se o recebimento da citação. (Acórdão 1019/2008-TCU-Plenário, Relator Ministro BENJAMIN ZYMLER) ;
As comunicações do TCU, inclusive as citações, deverão ser realizadas mediante Aviso de Recebimento - AR, via Empresa Brasileira de Correios e Telégrafos, bastando para sua validade que se demonstre que a correspondência foi entregue no endereço correto. (Acórdão 1526/2007-TCU-Plenário, Relator Ministro AROLDO CEDRAZ) .'
16.	A validade do critério de comunicação processual do TCU foi referendada pelo Supremo Tribunal Federal, nos termos do julgamento do MS-AgR 25.816/DF, por meio do qual se afirmou a desnecessidade da ciência pessoal do interessado, entendendo-se suficiente a comprovação da entrega do 'AR' no endereço do destinatário:
'EMENTA: AGRAVO REGIMENTAL. MANDADO DE SEGURANÇA. DESNECESSIDADE DE INTIMAÇÃO PESSOAL DAS DECISÕES DO TRIBUNAL DE CONTAS DA UNIÃO. ART. 179 DO REGIMENTO INTERNO DO TCU. INTIMAÇÃO DO ATO IMPUGNADO POR CARTA REGISTRADA, INICIADO O PRAZO DO ART. 18 DA LEI nº 1.533/51 DA DATA CONSTANTE DO AVISO DE RECEBIMENTO. DECADÊNCIA RECONHECIDA. AGRAVO IMPROVIDO.
O envio de carta registrada com aviso de recebimento está expressamente enumerado entre os meios de comunicação de que dispõe o Tribunal de Contas da União para proceder às suas intimações.
O inciso II do art. 179 do Regimento Interno do TCU é claro ao exigir apenas a comprovação da entrega no endereço do destinatário, bastando o aviso de recebimento simples.'
17.	No presente caso, a citação do Sr. Luiz Gugé Santos Fernandes foi efetivada por meio do Ofício 366/2017 TCU/SECEX-BA, de 9/2/2017 (peça 86) , tendo havido ciência no dia 20/2/2017 (Aviso de Recebimento de que trata a peça 90) . Sua citação foi válida, pois a entrega da correspondência se deu em endereço proveniente de pesquisa de endereço realizada nos sistemas CPF e CNPJ da Receita Federal (peça 198) .
Das alegações de defesa do Sr. Marcos Antônio Silva Nery (peça 132) 
18.	Alega que no âmbito federal, foi editada a Portaria Interministerial 127/2008, que passou a permitir a utilização de recursos do convênio ou do contrato de repasse firmados com entidades privadas sem fins lucrativos exclusivamente para o custeio de despesas administrativas, conforme se verifica no art. 39, parágrafo único, da mencionada Portaria:
'Art. 39 (...) 
Parágrafo único: Observado o limite de 5% do valor do objeto, os recursos do convênio ou contrato de repasse poderão custear despesas administrativas das entidades privadas sem fins lucrativos, obedecidas as seguintes exigências:
I- estar expressamente previsto no plano de trabalho;
II - estar diretamente relacionadas ao objeto do convênio ou contrato de repasse;
III - não sejam custeadas com recursos de outros convênios ou contratos de repasse.'
19.	Informa que com a edição da Portaria Interministerial 342/2008 verificaram-se alterações na Portaria Interministerial 127/2008, que passou a ter a seguinte redação:
'Art. 39. O convênio ou contrato de repasse deverá ser executado em estrita observância às cláusulas avençadas e às normas pertinentes, inclusive esta Portaria, sendo vedado:
 (...) 
Parágrafo único:
Os convênios ou contratos de repasse celebrados com entidades privadas sem fins lucrativos, poderão acolher despesas administrativas até o limite de quinze por cento do valor do objeto desde que expressamente autorizadas e demonstradas no respectivo instrumento e no plano de trabalho.'
20.	Noticia que na mesma linha dos mencionados dispositivos normativos, o Ministério do Desenvolvimento Agrário editou a Orientação Normativa 1/2009, nos termos a seguir:
'SUBSEÇÃO V
DAS DESPESAS ADMINISTRATIVAS
Art. 14. Os convênios celebrados com entidades privadas sem fins lucrativos poderão acolher despesas administrativas até o limite de quinze por cento do valor do objeto, desde que expressamente autorizadas.
Art. 15. Considera-se como despesa administrativa as despesas não finalísticas que decorrem da celebração do convênio, configurando-se como um ônus que a convenente passa a ter em função das demandas oriundas do pacto firmado.
Art. 16. As despesas administrativas, para poderem ser custeadas com recursos do convênio deverão observar os seguintes requisitos:
I- estar vinculadas diretamente à execução do objeto do convênio;
II - ter caráter temporário:
III - estar expressamente detalhadas no plano de trabalho e no instrumento de convênio;
IV - não ser custeadas com recursos originários de outras fontes, inclusive convênios e contratos de repasse;
V- não se configurarem taxa de administração.'
21.	Registra que, não obstante o disposto nas normas citadas e com a finalidade de esclarecer acerca da possibilidade de custeio de despesas administrativas com recursos de convênios firmados com a União, a Comissão Gestora do Siconv aprovou Nota Técnica deliberando, em resumo, o seguinte:
'Percebe-se, no entanto, que, não obstante haver a necessidade de certificação de padrões mínimos de qualificação técnica e de capacidade operacional, cada celebração de um convênio ou contrato de repasse impõe à parte recebedora dos recursos, além da execução do objeto, uma série de novas demandas, decorrentes do gerenciamento de tais atividades. Diante disso, é razoável pressupor que a entidade não necessite possuir antecipadamente todos os requisitos técnicos e operacionais necessários para a realização da totalidade do objeto, pois esses poderão ser implementados ou mobilizados com recursos oriundos do próprio convênio ou contrato de repasse. Nesse sentido, não haveria óbices para que, após a aprovação do plano de trabalho ou a celebracão do acordo, a entidade efetue a contratação, caso necessário, de profissionais habilitados para a realização das ações pactuadas.
Além disso, há uma série de despesas administrativas que decorrem da própria celebração do convênio ou contrato de repasse, as quais se configuram, na verdade, como um ônus que a parte recebedora dos recursos passa a ter em função de demandas oriundas do pacto firmado. Ora, se a natureza dos convênios e contratos de repasse pressupõe a existência de interesses convergentes e de mútua cooperação, em tese, não haveria óbices para que o custeio de tais despesas fosse financiado com os recursos transferidos. Vale lembrar que a opção pela transferência voluntária resulta do reconhecimento pelo concedente ou contratante de que é conveniente que um terceiro, com propósitos comuns, realize a execução. Ou seja, se é de interesse promover a execução do objeto, que visa, obviamente, atender ao interesse público, nada impede que sejam viabilizadas condições para tanto. Ressalta-se, por oportuno, que não se trata de concessão, com o intuito de gerar lucro para o ente recebedor, prática que, além de descaracterizar a natureza da própria entidade - que por definição é 'privada sem fins lucrativos' - inviabilizaria, conforme mencionado, a transferência voluntária de recursos.
Assim, os gastos com o gerenciamento das ações do convênio ou contrato de repasse poderiam ser apropriados sob a forma de despesas administrativas, desde que respeitado o limite máximo de 15% do valor do objeto, conforme estabelecido no art. 39 da Portaria Interministerial MP/MF/CGU 127/08.'
22.	Abaixo constam as alegações de defesa em relação a cada um dos pontos questionados no Relatório de Auditoria elaborado pela Secex-BA (itens 103-106 - peça 77, p. 18-19) e a respectiva análise.
Ponto 1 - Foi relatado que em relação à NE 76/2008 (peça 72) , tanto o termo do convênio como o terceiro termo aditivo previam o pagamento de despesas não previstas ou vedadas pelos artigos 7º e 8º do citado normativo, e que seu art. 8º, II, c/c §1º, proíbe despesas como as descritas no Plano de Trabalho (peça 69, p.17-18 e 23-24) como: serviços administrativos; serviços de contabilidade; seguro; manutenção de escritório; apoio técnico administrativo; coordenação técnica; estágio; serviços de apoio logístico; etc.
Alegações
22.1.	Segundo a área técnica do Incra SR/5ª Bahia, são despesas administrativas previstas no Plano de Trabalho analisado e aprovado pelo corpo técnico do Incra (peça 69, p. 17) , as despesas abaixo discriminadas, todas previstas no âmbito do programa Terra Sol:
a) Serviços de Contabilidade - valor de R$ 23.400,00;
b) Serviços Administrativos - valor de R$ 32.082,17;
c) Serviços de Assessoria Jurídica - valor de R$ 21.917,87;
d) Locação de Equipamentos - valor de R$ 51.350,00.
22.2.	O valor dessas despesas totaliza R$ 128.750,05, sendo que o valor das despesas administrativas previstas para o valor do convênio inicial (R$ 124.850,05) , somada ao valor destas despesas previstas no terceiro termo aditivo ao convênio (R$ 30.603,63) , totaliza R$ 155.453,68, representando apenas 11,23% do valor transferido pelo concedente (R$ 1.384.500,00) , não ultrapassando o limite estabelecido no art. 39, parágrafo único, da Portaria Interministerial 127/2008, ou seja, o percentual de 15%.
22.3.	Tais despesas estão vinculadas à execução do objeto do convênio, são de caráter temporário e estão expressamente detalhadas no Plano de Trabalho e no instrumento de convênio, conforme prevê o artigo 16, incisos I, II e III, da Orientação Normativa MDA 1, de 16/11/2009.
22.4.	As demais atividades previstas no Plano de Trabalho, apontadas pela auditoria como despesas administrativas, ou seja, 'apoio técnico administrativo' (R$ 102.480,00) , 'estágio' (R$ 7.800,00) e 'coordenação técnica' (R$ 78.995,00 + R$ 25.331,94, totalizando R$ 104.326,94) , são todas atividades para desenvolvimento do próprio convênio, despesas que não fazem parte da atividade diária da convenente, mas que foram geradas tão somente para atendimento relativo à assessoria técnica de serviços especializados em atividades agrícolas e não agrícolas prestadas em 33 assentamentos no estado da Bahia, alcançando aproximadamente 3087 famílias, conforme afirmado na p. 9 do Termo de Referência da Fundesf, e fundamentado no art. 7º, inc. II, da NE 76/2008.
22.5.	A atividade de 'seguro' (R$ 3.900,00) , também prevista e aprovada no Plano de Trabalho, com o objetivo de assegurar o trabalho dos 13 profissionais que laboraram no projeto, é despesa de caráter temporário que poderia inclusive ser apontada como despesa administrativa, embora não tenha tido essa rubrica no plano de trabalho, que não foi considerada como tal pela auditoria.
22.6.	A atividade de 'serviços de apoio logístico' (R$ 24.000,00) também prevista no Plano de Trabalho, refere-se à despesa realizada para o apoio à implantação de atividades pluriativas solidárias (art. 7º, inc. III, da NE 76/2008) , não se tratando de despesa administrativa apontada pela auditoria.
22.7.	As atividades de 'Coordenação Técnica' (RS 78.995,000 + R$ 25.331,94) e 'Serviço de Engenharia' (R$ 28.096,18) , totalizando R$ 132.423,12, são despesas que não fazem parte de atividade administrativa como equivocadamente apontado no acórdão.
22.8.	A despesa descrita como 'manutenção de escritório' (R$ 24.700,00) , refere-se à aquisição de materiais e equipamentos de escritório, tidos como essenciais e estritamente necessários ao funcionamento inicial da atividade da convenente, está relacionada com o objeto do convênio e tem como fundamento o art. 8º, §1º, da NE 76/2008.
Ponto 2 - Registrou-se que o art. 7º, I, 'e', da NE 76/2008 só prevê a contratação de serviços para elaboração de projetos de engenharia para agroindústrias, mas não o fornecimento de serviços de engenharia ou arquitetura (peça 69, p. 23, 28 e 38) . A elaboração de projetos de engenharia para agroindústrias, por sinal, deveria ser feita, no convênio, mediante a contratação de terceiros, para que fornecessem o serviço de elaboração de projetos de engenharia, consoante o item 7.1.11 do Termo de Referência (peça 69, p. 13) , que se enquadrava, na metodologia proposta pela Fundesf, descrita no item 5 do Termo de Referência (peça 69, p. 8) , como 'serviços de consultoria técnica, quando necessário'. E a contratação de tais serviços de consultoria tinha que atender ao disposto no art. 25, §2º, da Lei 11.514/2007, nos termos do art. 7º, §1º da referida NE, ou seja, ter publicada no Diário Oficial da União (DOU) a justificativa e a autorização para a contratação, contendo necessariamente o quantitativo médio de consultores, o custo total, a especificação e o prazo de conclusão desses serviços, informações estas não vistas nos autos nem no Siconv.
Alegações
22.9.	No Plano de Trabalho elaborado pela Fundesf e aprovado pela área técnica do INCRA SR/5º está devidamente prevista a contratação de serviços para elaboração de projetos de engenharia.
22.10.	A contratação dos serviços de engenharia e arquitetura ficou a cargo do convenente, que seguiu orientação prevista no Termo de Referência (peça 69) , tendo como objeto a contratação de empresa especializada de engenharia e arquitetura para a prestação de serviços técnicos de elaboração de projetos executivos para a execução de construção, reforma, ampliação e conclusão de edificações no Programa Terra Sol, localizadas nos Projetos de Assentamentos e Agricultura Familiar situados no interior do estado da Bahia.
22.11.	A convenente realizou a contratação de execução de projetos executivos de engenharia civil e os projetos complementares hidráulico e elétrico para as comunidades rurais, com o objetivo do desenvolvimento de atividades não agrícolas nos assentamentos de reforma agrária, por meio de Carta Convite, sendo apresentada proposta pela empresa Plana Engenharia em 26/07/2013 e pela empresa Hayek Construtora em 25/7/2013.
22.12.	O apoio à implantação e recuperação de agroindústrias, no que se refere à contratação de serviços para elaboração de projetos de engenharia para agroindústrias, está previsto no art. 7º, inc. I, 'e', da NE 76/2008, tendo a convenente realizado esta atividade por meio da contratação da empresa Plana Engenharia, vencedora do certame. A referida atividade está prevista no Plano de Trabalho inicial e caracterizado no terceiro termo aditivo do Convênio como 'Serviço de Engenharia/Arquitetura'. Verifica-se, assim, que houve erro na classificação da despesa. O valor destes serviços/atividades lançados no Plano de Trabalho do terceiro termo aditivo para a mencionada despesa foi de R$ 28.096,18.
Ponto 3 - Questionou-se que, segundo a dicção do art. 7º, §2º, NE 76/2008, o Incra/5ª SR-BA não poderia celebrar ajuste com a Fundesf para atendimento das atividades descritas no art. 7º, inc. I, 'c' e 'd', da referida NE, já que estas eram vedadas a entidades privadas sem fins lucrativos por serem despesas de investimento. Portanto, as mencionadas despesas vedadas pelos artigos 7º e 8º da multicitada NE deveriam ser glosadas, por implicarem em superfaturamento do ajuste. Tal glosa, porém, deveria ter em conta o que preceitua o art. 39, parágrafo único, da Portaria Interministerial 127/2008, que admite um limite de 15% sobre o valor total pactuado para despesas administrativas.
Alegações
22.13.	O acórdão não informa quais despesas foram realizadas com aquisição de máquinas e equipamentos, item 'c', como também não deixa claro quais despesas foram pagas com obras de construções e/ou recuperação de instalações, item 'd', ambos da NE 76/2008, considerando a planilha demonstrativa denominada 'Tipos de Despesa' (peça 75, p. 3-4) . Ainda que tais despesas tivessem ocorrido, estas não poderiam ser tipificadas como despesas administrativas, pois a própria auditoria informa que são despesas de investimento.
22.14.	Registre-se que no âmbito do convênio não foi realizado nenhum pagamento de qualquer despesa de investimento, não havendo que se falar em superfaturamento ou glosa de despesa com base no art. 39 da Portaria Interministerial 127/2008.
Ponto 4 - Relatou-se que as despesas indevidas somaram R$ 420.264,87, com base em tabela extraída do Siconv e relativa aos gastos por tipo de despesa havidos na execução do convênio (peça 75, p.3-4) , que o limite de 15% do valor total pactuado equivalia a R$ 207.675,00 (R$ 1.384.500,00*15%) e que a glosa a ser aplicada ao total gasto no convênio era de R$ 212.589,87 (R$ 420.264,87 - R$ 207.675,00) .
Alegações
22.15.	Alega que os gestores do Incra só autorizaram despesas administrativas previstas no Plano de Trabalho até o percentual de 11,23%.
23.	Em relação ao terceiro termo aditivo, alega que apesar ter sido signatário do referido termo de aditivo, não foi o responsável pelo ordenamento de despesas previstas no plano de trabalho e respectivo cronograma de desembolso financeiro, que ocorreram a partir da data de prorrogação da vigência do convênio (26/7/2013) , quando já havia sido exonerado do cargo de Superintendente Regional da Bahia/SR-05, conforme Portaria de 22/2/2013 (peça 132, p. 113) , não respondendo mais por nenhum ordenamento de despesa realizado pelo Incra.
Análise
24.	Verifica-se nos itens 103-106 do Relatório de Auditoria (peça 77, p. 18-19) que foi questionado o pagamento de despesas não previstas ou vedadas pelos artigos 7º e 8º da NE 76/2008 (peça 72) , segundo a qual era proibida a realização de despesas como as descritas no Plano de Trabalho (peça 69, p.17-18 e 23-24) , tais como: serviços administrativos, serviços de contabilidade, seguro, manutenção de escritório, apoio técnico administrativo, coordenação técnica, estágio, serviços de apoio logístico etc.
25.	Conforme consta na peça 75, p. 3-4, foi relatado que tais despesas somaram R$ 420.264,87, mas que em razão do limite de 15% do valor total pactuado equivaler a R$ 207.675,00 (R$ 1.384.500,00*15%) , a glosa a ser aplicada ao total gasto no convênio seria de R$ 212.589,87 (R$ 420.264,87 - R$ 207.675,00) .
26.	O limite de 15%, acima especificado, refere-se ao percentual previsto na Portaria Interministerial 342/2008, que alterou a Portaria Interministerial 127/2008, conforme consta em seu art. 39, parágrafo único:
'Art. 39. O convênio ou contrato de repasse deverá ser executado em estrita observância às cláusulas avençadas e às normas pertinentes, inclusive esta Portaria, sendo vedado:
 (...) 
Parágrafo único:
Os convênios ou contratos de repasse celebrados com entidades privadas sem fins lucrativos, poderão acolher despesas administrativas até o limite de quinze por cento do valor do objeto desde que expressamente autorizadas e demonstradas no respectivo instrumento e no plano de trabalho. (grifado) '
27.	Na Memória de Cálculo (peça 69) foram previstos valores para:
'a) realização de despesas administrativas, de R$ 124.850,05 e R$ 30.603,63 (peça 69, p. 15 e 28) , totalizando R$ 155.453,68; e
b) execução das demais despesas, inclusive algumas das quais objeto de questionamento constante no Relatório de Auditoria, tais como: coordenação técnica, estágio, apoio técnico administrativo, seguro, serviços de apoio logístico, consultoria etc. (peça 69, p. 15 e 28) .'
28.	Portanto, nem todas as despesas questionadas se referem a despesas administrativas. Cumpre ressaltar que o percentual de realização dessas despesas ficou abaixo do percentual previsto, de 15%, pois foram gastos R$ 155.453,68, representando apenas 11,23% do valor transferido (R$ 1.384.500,00) .
29.	Cumpre informar que consoante a jurisprudência do Tribunal abaixo transcrita (Acórdão 3385/2012-TCU Plenário) , é admissível o pagamento de despesas administrativas que estejam expressamente previstas no Plano de Trabalho e diretamente vinculadas ao objeto do convênio:
'É admissível o pagamento de despesas administrativas para entidade privada sem fins lucrativos convenente, até o limite de 15% do valor do ajuste, desde que estejam expressamente previstas no plano de trabalho e diretamente relacionadas ao seu objeto.'
30.	Embora tenha sido questionada a inclusão indevida de despesas com investimento no Plano de Trabalho, constata-se na planilha demonstrativa denominada 'Tipos de Despesa' (peça 75, p. 3-4) , que os valores relativos a tais despesas não foram incluídos como despesas indevidas, não havendo que se falar em débito.
31.	Em relação às demais despesas questionadas, não devem ser consideradas irregulares, considerando as informações que constam no Termo de Referência (peça 69) , relativas à execução do projeto, abaixo elencadas:
a) as atribuições a serem assumidas pelo convenente referiam-se, entre outras, à disponibilização de serviços técnicos e administrativos necessários, contratação de serviços técnicos especializados e realização de apoio à Coordenação do Projeto.
b) o objeto do projeto era fornecer assessoria técnica especializada relativa aos processos de beneficiamento da produção, comercialização e atividades rurais não-agrícolas (turismo, artesanato, culinária, arte e cultura) .
c) as ações foco do projeto justificaram-se pelas demandas advindas dos assentados em função do crescente fluxo de turistas nacionais e internacionais, que procuravam um turismo de base comunitária que valorizava a cultura local e rural, o meio ambiente e a experiência de qualidade e enriquecedora, tanto para o turista como para as comunidades, fato que reforçava a necessidade de organização comunitária para gestão do turismo em várias vertentes como: capacitações temáticas no tocante às especificidades de serviços de hospedagem, condução de visitantes, condução de visitantes, manipulação de alimentos, entre outros. Seriam abrangidas atividades de apoio ao beneficiamento da produção e agroindustrialização, paisagismo, construções sustentáveis, elaboração de plano de negócios, design de embalagens, rótulos, formação de preços e promoção e comercialização para os diferentes mercados, especialmente para comprar institucionais e os mercados solidários. As intervenções visavam propiciar, entre outros, a diversificação da produção, o aumento de renda e dos postos de trabalho, incluindo a elaboração de códigos de conduta para visitantes e comunidade e qualificação das famílias e dos técnicos envolvidos.
d) o projeto abrangeu cerca de 33 Projetos de Assentamento, abrangendo aproximadamente 3.087 famílias.
e) para o desenvolvimento do projeto seriam formadas duas equipes de trabalho: uma executora e uma executora. A equipe executora seria disponibilizada por meio de serviços profissionais multidisciplinares, contratados para desenvolverem as ações previstas no projeto, além de contar com serviços de consultoria técnica, quando necessário.
f) as cadeias produtivas apoiadas na área de beneficiamento da produção, agroindustrialização e promoção e comercialização seriam voltadas também para o atendimento à regularização dos empreendimentos e produtos do ponto de vista higiênico-sanitário, ambiental e jurídico-fiscal e tributário e de atendimento a legislações específicas.
32.	Vê-se, portanto, que: i) as atribuições a serem assumidas pelo convenente referiam-se à disponibilização de serviços técnicos e administrativos necessários, contratação de serviços técnicos especializados e realização de apoio à Coordenação do Projeto; ii) o objeto do projeto era fornecer assessoria técnica especializada relativa, entre outros, ao processo de comercialização; iii) as ações foco do projeto justificaram-se pelas demandas advindas dos assentados em função do crescente fluxo de turistas nacionais e internacionais, fato que reforçava a necessidade de organização comunitária para gestão do turismo em várias vertentes como capacitações temáticas no tocante às especificidades de serviços de hospedagem, sendo abrangidas, entre outras, atividades de elaboração de plano de negócios e de formação de preços; iv) para o desenvolvimento do projeto a equipe executora seria disponibilizada por meio de serviços profissionais multidisciplinares, contratados para desenvolverem as ações previstas no projeto, além de contar com serviços de consultoria técnica, quando necessário; v) as cadeias produtivas apoiadas na área de beneficiamento da produção, agroindustrialização e promoção e comercialização seriam voltadas também para o atendimento à regularização dos empreendimentos e produtos do ponto de vista jurídico-fiscal e tributário.
33.	Constata-se, assim, que a execução do convênio abrangia a aplicação de recursos em despesas que deveriam ser realizadas sob o ponto de vista contábil, fiscal, jurídico, de apoio logístico e de coordenação do projeto.
34.	Entretanto, não foram juntados aos autos pelo responsável elementos que comprovem que os valores repassados tenham sido aplicados especificamente nas despesas previstas no Plano de Trabalho, razão pela qual subsiste o débito. Além do dever legal e constitucional de prestar contas do bom e regular emprego dos recursos públicos recebidos, devem os gestores fazê-lo demonstrando o estabelecimento do nexo entre o desembolso dos referidos recursos e os comprovantes de despesas realizadas com vistas à consecução do objeto acordado. Assim, é imperioso que, com os documentos apresentados com vistas a comprovar o bom emprego dos valores públicos, seja possível constatar que eles foram efetivamente utilizados no objeto pactuado, de acordo com os normativos legais e regulamentares vigentes.
35.	Em relação à responsabilização pelo débito que lhe foi imputado, o responsável alega que foi o signatário do terceiro termo aditivo ao convênio, mas não foi o responsável pelo ordenamento de despesas previstas no plano de trabalho e respectivo cronograma de desembolso financeiro, que ocorreram a partir da data de prorrogação da vigência do convênio (26/7/2013) , quando já havia sido exonerado do cargo em comissão de Superintendente Regional da Bahia/SR-05, conforme Portaria de 22/2/2013 (peça 132, p. 113) .
36.	Efetivamente o Sr. Marcos Antônio Silva Nery não deve ser responsabilizado pelo débito em relação às despesas realizadas com base no terceiro termo aditivo ao convênio, apesar de ter sido o signatário do referido termo aditivo, pois foi exonerado do cargo de Superintendente Regional do Incra/BA em fevereiro de 2013, devendo ser imputada responsabilidade ao seu sucessor, Sr. Luiz Gugé Santos Fernandes, Superintendente Regional do Incra/BA no período de 25/2/2013 a 31/12/2013, conforme se verifica na peça 2, p. 7, do TC Processo 023.727/2014-4.
37.	Portanto, o débito relativo às despesas de Serviços Administrativos (R$ 30.603,63) , Apoio Técnico Administrativo (R$ 12.754,08) , Estágio (R$ 2.148,00) , Coordenação Técnica (R$ 25.731,94) e Serviço de Engenharia/Arquitetura (R$ 28.096,18) , conforme consta na peça 75, p. 3 4, realizadas com base no terceiro termo aditivo, sem que constem nos autos elementos que comprovem que os recursos tenham sido aplicados nas referidas despesas, deve ser imputado ao Sr. Luiz Gugé Santos Fernandes. O débito totaliza R$ 99.333,83.
38.	A responsabilização do Sr. Marcos Antônio Silva Nery, em solidariedade com a Fundesf e com o Sr. Aurílio dos Santos Souza, permanece somente em relação ao débito restante (R$ 113.256,04) , já que dos R$ 212.589,87 que lhe foi imputado como débito, R$ 99.333,03 passa a ser de responsabilidade do Sr. Luiz Gugé Santos Fernandes, como demonstrado acima.
39.	Neste caso, considerando que não houve alteração dos fundamentos da irregularidade, tampouco prejuízo aos responsáveis solidários (aumento do débito) , as alegações de defesa devem ser parcialmente acolhidas com a redução do débito na medida da responsabilidade de cada um, sem a necessidade de novas citações.
40.	Abaixo constam as informações necessárias à caracterização da irregularidade.
	Irregularidade relativa ao Sr. Luiz Gugé Santos Fernandes
Qualificação do responsável: Luiz Gugé Santos Fernandes, Superintendente do Incra/5ª SR-BA no período de 25/2/2013 a 31/12/2013.
Irregularidade: não comprovação da boa e regular aplicação dos recursos repassados relativos ao terceiro termo aditivo ao Convênio 752195/2010, em razão da realização de despesas no valor total de R$ 99.333,83, especificadas na peça 75, p. 3 4, sem que constem nos autos elementos que comprovem que os recursos tenham sido aplicados nas despesas ali especificadas.
Dispositivos violados: parágrafo único do art. 70 da Constituição Federal; art. 145 do Decreto 93.872/1986; art. 56 da Portaria Interministerial MPOG/MF/CGU 127/2008 e Cláusula Nona do termo de convênio.
Quantificação do débito:
	Data da ocorrência
	Valor original
	Crédito/Débito

	21/10/2013
	R$ 99.333,83
	D

	Valor total do débito atualizado até 9/9/2019: R$ 157.430,50.
Cofre para recolhimento: Instituto Nacional de Colonização e Reforma Agrária.
Conduta: deixar de comprovar a boa e regular aplicação dos recursos repassados relativos ao terceiro termo aditivo ao Convênio 752195/2010, em razão da realização de despesas no valor total de R$ 99.333,83, especificadas na peça 75, p. 3 4, sem que constem nos autos elementos que comprovem que os recursos tenham sido aplicados nas despesas ali especificadas.
Nexo de causalidade: a não comprovação da boa e regular aplicação dos recursos repassados relativos ao terceiro termo aditivo ao Convênio 752195/2010, em razão da realização de despesas no valor total de R$ 99.333,83, especificadas na peça 75, p. 3 4, sem que constem nos autos elementos que comprovem que os recursos tenham sido aplicados nas despesas ali especificadas, resultou na utilização indevida de recursos federais e, consequentemente, dano ao Erário pelo referido valor.
Culpabilidade: não há excludentes de ilicitude, de culpabilidade e de punibilidade; é razoável supor que o responsável tinha consciência da ilicitude de sua conduta; era exigível conduta diversa da praticada, qual seja, comprovar que os recursos repassados relativos ao terceiro termo aditivo ao convênio e que foram objeto de questionamento na peça 75, p. 3 4, foram aplicados em despesas ali especificadas.
Irregularidade relativa ao Sr. Marcos Antônio Silva Nery
Qualificação do responsável: Marcos Antônio Silva Nery, Superintendente do Incra/5ª SR-BA no período de 22/12/2011 a 24/2/2013. 
Irregularidade: não comprovação da boa e regular aplicação dos recursos do Termo de Convênio 752195/2010, em razão da realização de despesas no valor total de R$ 113.256,04, especificadas na peça 75, p. 3 4, sem que constem nos autos elementos que comprovem que os recursos tenham sido aplicados nas despesas ali especificadas.
Dispositivos violados: parágrafo único do art. 70 da Constituição Federal; art. 145 do Decreto 93.872/1986; art. 56 da Portaria Interministerial MPOG/MF/CGU 127/2008 e Cláusula Nona do termo de convênio.
Quantificação do débito:
	Data da ocorrência
	Valor original
	Crédito/Débito

	21/10/2013
	R$ 113.256,04
	D

	Valor total do débito atualizado até 9/9/2019: R$ 179.495,29.
Cofre para recolhimento: Instituto Nacional de Colonização e Reforma Agrária.
Conduta: deixar de comprovar a boa e regular aplicação dos recursos do Convênio Convênio 752195/2010, em razão da realização de despesas no valor total de R$ 113.256,04, especificadas na peça 75, p. 3 4, sem que constem nos autos elementos que comprovem que os recursos tenham sido aplicados nas despesas ali especificadas.
Nexo de causalidade: a não comprovação da boa e regular aplicação dos recursos do Convênio Convênio 752195/2010, em razão da realização de despesas com base no termo de convênio, no valor total de R$ 113.256,04, especificadas na peça 75, p. 3 4, sem que constem nos autos elementos que comprovem que os recursos tenham sido aplicados nas despesas ali especificadas, resultou na utilização indevida de recursos federais e, consequentemente, dano ao Erário no respectivo valor.
Culpabilidade: não há excludentes de ilicitude, de culpabilidade e de punibilidade; é razoável supor que o responsável tinha consciência da ilicitude de sua conduta; era exigível conduta diversa da praticada, qual seja, comprovar que os recursos relativos ao termo de convênio e que foram objeto de questionamento na peça 75, p. 3-4, foram aplicados em despesas ali especificadas.
Das alegações de defesa do Sr. Aurílio dos Santos Souza e da Fundesf (peças 102 e 160) 
41.	Os responsáveis foram citados (peças 128-129 e 150) , conforme se constata no item 8 da presente instrução, para que apresentassem alegações de defesa em relação a: i) pagamento de despesas não previstas ou vedadas pelos arts. 7º e 8º da NE 76/2008 (R$ 212.589,87) ; ii) não comprovação da aplicação da contrapartida pactuada no convênio (R$ 29.500,00) ; iii) não devolução aos cofres do Incra do rendimento da aplicação financeira em caderneta de poupança ao final da vigência do convênio (R$ 50.301,91) ; iv) não restituição do saldo dos recursos repassados que não foram aplicados no objeto do convênio, no valor de R$ 15.495,46.
42.	Alegam que o processo não obedeceu ao disposto na IN-TCU 71/2012, considerando que o Tribunal somente deveria ser acionado após a autoridade administrativa competente ter adotado, sem sucesso, as medidas administrativas necessárias à caracterização ou à elisão do dano e que os processos de ressarcimento de dano ao Erário devem pautar-se pelos princípios da racionalidade administrativa, do devido processo legal, da economia processual e da celeridade.
43.	Informam que nunca mudaram de endereço durante 10 anos, não sendo justificada a ausência de intimação para acompanhar os autos e apresentar as justificativas junto a este Tribunal, o que poderia ter evitado a instauração desta TCE, razão pela qual o processo deveria ser encerrado. Apresenta manifestação sem que fosse informada sua origem contendo excertos de julgados desta Corte de Contas acerca dessa questão (Acórdão 206/2007-TCU-Segunda Câmara e Acórdão 1558/2008-TCU-Segunda Câmara (peça 160, p. 1-2) .
44.	Registram que se a Fundesf tivesse sido notificada na época, quando ainda mantinha em seus quadros as pessoas responsáveis pela execução financeira do convênio, as dúvidas seriam sanadas. Registra ainda que segundo a Cláusula Nona, Subitem 9.6, do convênio (peça 38, p. 12) , o convenente seria notificado pela concedente se houvesse irregularidades na utilização dos recursos, e que não recebeu nenhuma informação acerca das questões levantadas pelo TCU.
45.	Consideram que deva haver nulidade do Acórdão 9905/2016-TCU-Segunda Câmara em razão de não ter sido observado o disposto nos arts. 3º e 4º da IN-TCU 71/2012, especialmente os arts. 72 a 76, bem como o art. 82, § 1º, da Portaria Interministerial CGU/MF/MP 507/2011, e o art. 31 da IN-STN 1/1997.
46.	Segundo os responsáveis, os normativos acima enumerados estabelecem a obrigatoriedade do esgotamento da via administrativa para saneamento de qualquer pendência, sendo a TCE medida excepcional, no caso de terem sido exauridas as providências administrativas, exceto quando o Tribunal julgar que o fato gerador possui relevância e haja necessidade de que seja feita a análise da matéria.
47.	Noticiam que, segundo a cláusula 10.8 do convênio (trata-se na verdade da Cláusula 9.8, conforme se verifica na peça 38, p. 13) , caso a prestação de contas não seja aprovada, exauridas todas as providências cabíveis para regularização da pendência ou reparação do dano, a autoridade competente, sob pena de responsabilidade solidária, registrará o fato no Siconv e adotará as providências necessárias à instauração da Tomada de Contas Especial. Segundo o responsável, essa determinação não foi cumprida, viciando a TCE, devendo ser anulada e arquivada.
48.	Afirmam que toda a execução do convênio foi registrada no Siconv, havendo acompanhamento pelo fiscal designado pelo concedente, que não se manifestou sobre a existência de irregularidades nas contas.
49.	Informam que não usufruíram de qualquer benefício advindo das irregularidades apontadas nos autos e que não consta qualquer indício de que tenha havido indício de conduta dolosa ou de má-fé.
50.	Em relação às irregularidades propriamente ditas, registram que os esclarecimentos acerca dos fatos se aplicam à convenente (Fundesf) e que até o dia 1º/7/2015 a prestação de contas ainda se encontrava em análise, revelando desatenção na apuração dos fatos. Solicitam que, caso as informações apresentadas não sejam suficientes para esclarecer as divergências apontadas por este Tribunal, os autos sejam baixados em diligência com a finalidade de obtenção de outras informações/esclarecimentos.
51.	Relatam que embora o Ofício 2735/2018-TCU/SECEX-BA (peça 150) se refira ao TC Processo 025.362/2016-0 (Convênio 752195/2010) , o detalhamento do débito constante no referido ofício abrange a dívida 2 (Convênio 709227/2009) , dificultando a apresentação de suas alegações de defesa.
52.	Alegam que os membros do Conselho Curador e da Diretoria Executiva não respondem nem mesmo subsidiariamente pelas obrigações da Fundesf, salvo se, comprovadamente, agirem com dolo ou culpa.
53.	Arguem a decadência da presente tomada de contas especial em razão de já ter passado mais de cinco anos do término do convênio, em vista de existência de jurisprudência do Superior Tribunal de Justiça (STJ) nesse sentido.
54.	Abaixo constam as alegações de defesa em relação aos pontos questionados nos Ofícios 364/2017-TCU-SECEX-BA (peça 88) e 2735/2018-TCU/SECEX-BA (peça 150) . Na análise constará cada um dos quatro pontos questionados e a respectiva alegação de defesa apresentada.
Ponto 1 - Utilização dos recursos do Convênio 752195/2010 para pagamento de despesas não previstas ou vedadas pelos arts. 7º e 8º da NE 76/2008, no valor de R$ 212.589,87.
54.1.	O responsável cita, indevidamente, como valores referentes a essa irregularidade, aqueles relativos à contrapartida, no valor total de R$ 29.500,00, embora esse ponto também tenha sido objeto de sua citação. Menciona que os pagamentos se fizeram acompanhar dos respectivos relatórios e faturas pertinentes aos serviços executados.
54.2.	Alega que a contratação de serviços de consultoria está prevista no art. 7º, item IV, e § 1º, da NE 76/2008, quando tais serviços atenderem ao disposto no art. 25, § 2º, da Lei de Diretrizes Orçamentárias (Lei 11.514/2007) ou lei posterior, segundo o qual os serviços de consultoria somente seriam contratados para execução de atividades que comprovadamente não pudessem ser desempenhadas por servidores ou empregados da Administração Federal, no âmbito do respectivo órgão ou entidade (peça 178) , sendo que esse fato justificaria a contratação dos referidos serviços. Alega ainda que tais serviços foram pagos com recursos referentes a despesas administrativas e operacionais.
Ponto 2 - Não comprovação da aplicação da contrapartida pactuada no convênio (R$ 29.500,00) 
54.3.	Consta nas alegações de defesa (peça 102) que o valor da contrapartida pactuada foi de R$ 29.500,00, a qual foi comprovada na prestação de contas, sendo referente a serviços de Acervo Técnico e Assessoria Agronômica, ambos de fácil constatação e passível de ser apresentado. Foi alegado ainda que no convênio celebrado não se exigia meios de aferição, não havendo obrigação do convenente de sua comprovação, ainda que não tivesse sido comprovada, uma vez que não geraria nenhum dano ao Erário em razão de não ter havido repasse do concedente.
54.4.	Nas alegações apresentadas pelo responsável de que trata a peça 160, as informações apresentadas se referem a outro convênio (Convênio 709227/2009) e não ao convênio sob análise (Convênio 752195/2010) , conforme se constata nos anexos citados pelo responsável na peça 160, p. 7 (peças 179-187) .
Pontos 3 e 4 - Não devolução aos cofres do Incra do rendimento da aplicação financeira em caderneta de poupança ao final da vigência do convênio, no valor de R$ 50.301,91, e não restituição do saldo dos recursos repassados que não foram aplicados no objeto do convênio, no valor de R$ 15.495,46.
54.5.	O responsável informa que o valor do resultado das aplicações financeiras não poder ser comprovado por ele, mas que foi aplicado no próprio convênio, conforme orientação da concedente, visto que todos os rendimentos eram incorporados à conta corrente e utilizados no pagamento de despesas do convênio.
54.6.	Registra que a aplicação dos recursos do convênio era feita sob a modalidade resgate automático, sendo resgatados quando do pagamento de despesas do convênio, havendo comprovação na prestação de contas da Fundesf.
54.7.	Anexa cópia do extrato dos rendimentos financeiros referente ao primeiro trimestre de 2014 (peça 188) , informando ser fruto do saldo remanescente, a fim de comprovar que o valor disponível era ínfimo em relação ao apresentado por este Tribunal.
54.8.	Noticia que a aplicação na poupança ouro, no encerramento do convênio (dezembro de 2012) , rendeu R$ 7.601,09 (peça 195) , valor que foi resgatado e aplicado no convênio, restando um saldo de R$ 142,99 (peça 197) . Noticia ainda que nos meses de julho a setembro de 2012 o rendimento atingiu R$ 15.956,46 (peça 196) , que foram aplicados no objeto do convênio.
54.9.	Afirma, quanto à devolução do saldo remanescente, no valor de R$ 15.495,46, que não conseguiu identificar o valor, pois conforme cópia da prestação de contas apresentada (peça 190) o valor do saldo disponível era de apenas R$ 142,99 (peças 190 e 194) . 
54.10.	Requer que suas contas sejam julgadas regulares, com o consequente arquivamento do processo.
Análise
55.	Cumpre informar inicialmente que foi relatado que as alegações apresentadas (peça 160) se prestam à defesa de ambos os responsáveis, Sr. Aurílio dos Santos Souza e Fundesf (peça 160, p. 5) . No pedido de prorrogação de prazo solicitado (peça 133) constam claras manifestações no sentido de que suas defesas seriam apresentadas em conjunto, devendo ser assumidas como válidas, uma vez que o primeiro, que o subscreve, está na condição Diretor Executivo, isto é, representante legal da Fundesf (peça 133) .
56.	Alegam os responsáveis, de forma inverídica, que não receberam nenhuma informação acerca das questões levantadas pelo TCU (peça 160, p. 3) . No TC Processo 032.962/2012-6, de onde se originou esta TCE, consta que os responsáveis foram chamados para oferecerem o contraditório e a ampla defesa por diversas vezes, mediante o envio, pelos Correios, de vários ofícios de audiência endereçados a diferentes logradouros, bem como por meio de publicação em edital, conforme consta no item 16 do Relatório de Auditoria (peça 77) , estando caracterizado, portanto, o esforço deste Tribunal para notificar os responsáveis e o não recebimento, da parte deles, das respectivas notificações de audiência, dando causa à revelia no TC Processo 032.962/2012-6, comportamento este não repetido pelos responsáveis quando da citação neste processo, já que apresentaram suas alegações de defesa (peça 160) .
57.	Aliás, situação semelhante já foi enfrentada por este Tribunal no TC Processo 007.057/2005-6, oportunidade em que o relator assim se pronunciou no seu Voto (Acórdão 1523/2016-TCU-Plenário) :
16. Não procede a alegação de que esse recorrente foi julgado à revelia sem ser notificado em endereço atualizado. A notificação foi realizada conforme informação constante na base da Receita Federal e, para esgotar as possibilidades de comunicação, foram adicionalmente pesquisados sem sucesso outros endereços em páginas na internet (peças 51, p. 4, e 128, p. 21) .
17. Compete ao responsável manter atualizada a informação sobre seu domicílio na base da Receita Federal. Aquele que deixa de fazê-lo não pode alegar nulidade da comunicação processual por desatualização do endereço constante em base oficial (Acórdão 3254/2015-TCU-Primeira Câmara, 371/2016-Plenário) .
58.	Portanto, a alegação apresentada se mostra improcedente, visto que os responsáveis foram oficiados várias vezes, em diversos endereços, além de que terem sido citados por edital mais de uma vez, tendo se mantido silentes em todas as ocasiões. E tal argumentação ainda fica mais incoerente face à afirmação do Sr. Aurílio dos Santos Souza de que 'nunca mudou de endereço, nem residencial nem comercial, durante mais de 10 (dez) anos' (peça 160, p. 1) , sendo inadmissível que em razão de seu descaso, negligência ou desídia, a revelia beneficie a quem lhe deu causa.
59.	Alegam ainda que o TCU teria descumprido o preceito prescrito nos artigos 3º e 4º da IN/TCU 71/2012, que impõe, antes de instauração de procedimento de TCE, o esgotamento de todas as medidas administrativas para a elisão do dano apurado ao erário. Além da referência à mencionada Instrução Normativa do TCU, também utilizaram como fundamento os artigos 72 a 76 e 82, §1º, da Portaria Interministerial CGU/MF/MP 507/2011, a qual revogou a Portaria Interministerial 127/2008, que vigorava na época em que o convênio foi firmado, bem como o art. 31 da IN/STN 1/1997.
60.	Os responsáveis transcreveram texto de origem não identificada contendo excertos de julgados do TCU, quais sejam, Acórdão 206/2007-TCU-Segunda Câmara e Acórdão 1558/2008-TCU-Segunda Câmara (peça 160, p. 1-2) , que se referem a situação em que a autoridade administrativa competente deixa transcorrer mais de dez anos entre a ocorrência do fato gerador do dano e a instauração de TCE, como se depreende do seguinte parágrafo do voto do Acórdão 1558/2008-TCU-Segunda Câmara:
5. Com efeito, essa situação pautou a inclusão de novo regramento na Instrução Normativa - TCU 56, de 5/12/2007. No art. 5º, § 4º, essa norma dispensa a instauração de tomada de contas especial após transcorridos dez anos desde o fato gerador, salvo determinação em contrário deste Tribunal, sem prejuízo de apuração da responsabilidade daqueles que tiverem dado causa ao atraso, nos termos de seu art. 1º, § 1º. (grifos nossos) 
61.	Todavia, o entendimento desta Corte de Contas é no sentido de que não basta o mero transcurso do tempo para que se reconheça prejuízo à ampla defesa e ao contraditório, o que vem a justificar a ressalva, na acima citada IN/TCU 56/2007 e nas que a sucederam, quanto à possibilidade de determinação contrária do Tribunal (Acórdão 13592/2016-TCU-Segunda Câmara, 4.372/2016 TCU-Segunda Câmara, 6.974/2014-TCU-Primeira Câmara, 67/2014-TCU-Plenário e 9.570/2015-TCU-Segunda Câmara) . É preciso, sob pena de ser ferida a regra constitucional da imprescritibilidade das ações de ressarcimento ao erário (Súmula TCU 282) , que seja demonstrado eventual prejuízo da plenitude do exercício da defesa por parte do jurisdicionado, em razão da inversão do ônus da prova, constitucionalmente adotado como princípio fundamental no âmbito do direito financeiro, cujas normas de direito processual relacionadas com o controle externo a cargo do TCU estão na Lei Orgânica desta Corte de Contas (Lei 8.443/1992) .
62.	Não se pode cogitar ter ocorrido mora acima de dez anos, já que entre o fato gerador do débito (data do repasse da última parcela dos recursos ocorrida em 21/10/2013 - peça 69, p.46) e a instauração da TCE, ocorrida em 1º/9/2016 (conforme consta na capa destes autos) somente se passaram cerca de três anos. Além disso, com fundamento tanto na IN/TCU 71/2012, art. 19, parágrafo único, como no art. 19, §1º, da IN/TCU 76/2016, que a substituiu, é inadmissível o arquivamento de TCE cujos responsáveis tenham sido validamente citados, como é o presente caso.
63.	E ainda, tem-se que aos processos convertidos em TCE pelo próprio TCU não se aplicam os fundamentos da pretensão dos responsáveis de nulidade desta TCE. Isto porque, nos termos do art. 198, parágrafo único, c/c art. 252, ambos do RI/TCU, e do art. 47 da Lei 8.443/1992, para o exercício de sua prerrogativa constitucional para fiscalizar seus jurisdicionados, o TCU não se submete a prazos ou regras dirigidos aos seus jurisdicionados, fixados por ele mesmo, para instauração de processo de TCE. Nesse sentido, vislumbra-se sem qualquer dificuldade que a IN/TCU 71/2012 se trata de normativo decorrente do poder regulamentar constitucionalmente conferido ao TCU, como, aliás, está dito logo no prefácio desse mencionado normativo:
'O TRIBUNAL DE CONTAS DA UNIÃO, no uso de suas competências constitucionais, legais e regimentais e do poder regulamentar conferido pelo art. 3º da Lei nº 8.443, de 16 de julho de 1992, que autoriza a expedição de atos e instruções normativas sobre matéria de sua atribuição e organização dos processos que lhe devam ser submetidos;'
64.	Os responsáveis fazem menção aos artigos 3º e 4º da IN/TCU 71/2012, que, como já dito acima, não prevalecem em face das prerrogativas constitucionais do TCU para regulamentar matéria de sua competência. Além disso, fazem alusão aos artigos 72 a 76 e 82, §1º, todos da Portaria Interministerial CGU/MF/MP 507/2011, bem como ao art. 31 da IN/STN 01/1997 (peça 160, p. 3-4) . Os artigos 72 a 76 da citada Portaria Interministerial, no entanto, apenas disciplinam a obrigação de prestar contas por parte daqueles que recebem recursos transferidos pela União, em nada contribuindo para a tese de defesa em análise. Já o art. 82 do mencionado normativo, porém, ao contrário, tira a força de sua argumentação, já que seu parágrafo segundo declara expressamente a competência do TCU para instaurar TCE. Quanto ao art. 31 da IN/STN 1/1997, esta foi revogada pela Portaria Interministerial 127/2008, que regeu o convênio até ser revogada pela retrocitada Portaria Interministerial 507/2011.
65.	Há ainda alegação dos responsáveis (peça 160, p. 3) acerca da existência da Cláusula 9.8 do termo do convênio (peça 38, p. 13) , a qual apenas reflete a disciplina prevista nos arts. 56 a 60 da Portaria Interministerial 127/2008 para a obrigação de prestar contas, como o fazem os artigos 72 a 76 da Portaria Interministerial 507/2011, que a revogou. Em ambas as portarias há o reconhecimento expresso da competência do TCU para a instauração de TCE (a primeira no art. 63, §2º, e a segunda no art. 82, §2º) .
66.	Os responsáveis alegam que apesar de terem sido obtidas informações para a defesa, talvez seja necessário que o TCU autorize diligência para que mais informações possam ser obtidas (peça 160, p. 4-5) . Todavia, é incabível a hipótese de autorização de diligência, tendo em vista que, em matéria de direito financeiro, como é o caso deste e de todo processo de Controle Externo, o ônus da prova é dos responsáveis, que aqui são o Sr. Aurílio e a Fundesf. Como destacado no voto do Acórdão 2245/2014-TCU-Plenário, este inclusive é o entendimento do STF, consoante trecho da ementa do Mandado de Segurança MS 20.335/DF, Relator Min. Moreira Alves:
'Mandado de segurança contra o Tribunal de Contas da União. Contas julgadas irregulares. (...) Em direito financeiro, cabe ao ordenador de despesas provar que não é responsável pelas infrações que lhe são imputadas, das leis e regulamentos na aplicação do dinheiro público. (...) Mandado de segurança indeferido.'
67.	Uma outra alegação se refere a dificuldades para contestação, em razão do detalhamento dos débitos apresentar dívida concernente ao convênio sob análise (Convênio 752195/2010) e ao Convênio 709227 (peça 160, p.5) . Não assiste razão aos responsáveis, uma vez que este processo foi derivado do TC Processo 032.962/2012-6, relativo à auditoria feita nos dois mencionados convênios, cujas peças foram copiadas para fazer parte do elenco de peças deste processo. As peças copiadas estão todas identificadas como cópia de peças do processo gerador (TC Processo 032.962/2012-6) , não havendo que se falar em confusão, além de que os convênios estão perfeitamente identificados em cada uma das peças copiadas, bem como no Relatório de Auditoria (peça 77) , na qual foi proposta a citação dos responsáveis, em tópicos que individualizam devidamente cada um dos convênios.
68.	O responsável alega prescrição em razão de já ter se passado mais de cinco anos do término do convênio, mencionando, de forma, genérica, a existência de jurisprudência do Superior Tribunal de Justiça nesse sentido.
69.	Em relação à questão da imprescritibilidade das ações de ressarcimento ao erário, o tema já foi abordada em acórdãos desse Tribunal. No TC Processo 004.749/2015-4 foi exarado o Acórdão 5456/2018-TCU-Segunda Câmara, abordando essa questão, cujo trecho do Relatório consta abaixo:
'20.5. É fato que o Plenário Virtual do Supremo Tribunal Federal (STF) reconheceu a existência de repercussão geral em Recurso Extraordinário (RE 852.475) que trata da prescrição nas ações de ressarcimento ao erário por parte de agentes públicos em decorrência de ato de improbidade administrativa.
20.6. O relator do RE 852.475, ministro Teori Zavascki, assinalou que, no RE 669.069, de sua relatoria, o STF reconheceu a repercussão geral da matéria, mas, no julgamento do mérito, firmou-se a tese de que é prescritível a ação de reparação de danos à Fazenda Pública decorrente de ilícito civil, não alcançando, portanto, as ações decorrentes de ato de improbidade. 'Em face disso, incumbe ao Plenário pronunciar-se acerca do alcance da regra do parágrafo 5º do artigo 37 da Constituição, desta vez especificamente quanto às ações de ressarcimento ao erário fundadas em atos tipificados como ilícitos de improbidade administrativa', concluiu.
20.7. Entretanto, esta Corte já tem posição firmada no sentido de que o referido processo em trâmite no STF não o condão de suspender os processos em curso nesta Corte. A respeito, suficiente reproduzir excerto do voto proferido pelo Ministro Benjamin Zymler que resultou no Acórdão 676/2018-TCU-Plenário:
'16. Nos termos do art. 37, § 5º, da Constituição Federal, é imprescritível a pretensão do Estado de promover ações de ressarcimento contra quem deu causa a prejuízo ao erário. Esse entendimento foi corroborado pelo Supremo Tribunal Federal - STF, que ao interpretar o referido dispositivo constitucional firmou a tese da imprescritibilidade das ações de reparação de dano movidas pelo Estado (Mandado de Segurança 26.210/2008, de relatoria do ministro Ricardo Lewandowski) .
17. É cediço que o Supremo Tribunal Federal reconheceu, recentemente, a Repercussão Geral de dois temas relacionados ao caso em tela - Temas 897 e 899 - através de acórdãos assim ementados, in verbis:
'ADMINISTRATIVO. RECURSO EXTRAORDINÁRIO. AÇÃO CIVIL PÚBLICA. ATO DE IMPROBIDADE ADMINISTRATIVA. PRETENSÃO DE RESSARCIMENTO AO ERÁRIO. PRESCRITIBILIDADE (ART. 37, § 5º, DA CONSTITUIÇÃO FEDERAL) . REPERCUSSÃO GERAL CONFIGURADA. 1. Possui repercussão geral a controvérsia relativa à prescritibilidade da pretensão de ressarcimento ao erário, em face de agentes públicos, em decorrência de suposto ato de improbidade administrativa. 2. Repercussão geral reconhecida.' (RE 852475 RG, Relator: Min. TEORI ZAVASCKI, DJe 27.05.2016) ;
'ADMINISTRATIVO. RECURSO EXTRAORDINÁRIO. EXECUÇÃO FUNDADA EM ACÓRDÃO PROFERIDO PELO TRIBUNAL DE CONTAS DA UNIÃO. PRETENSÃO DE RESSARCIMENTO AO ERÁRIO. PRESCRITIBILIDADE (ART. 37, § 5º, DA CONSTITUIÇÃO FEDERAL) . REPERCUSSÃO GERAL CONFIGURADA. 1. Possui repercussão geral a controvérsia relativa à prescritibilidade da pretensão de ressarcimento ao erário fundada em decisão de Tribunal de Contas. 2. Repercussão geral reconhecida' (RE 636886 RG, Relator (a) : Min. TEORI ZAVASCKI, DJe 15.06.2016 - grifo nosso) .
18. Assim, até que o STF eventualmente modifique o seu entendimento acerca da matéria, opto por continuar aplicando a tese pacificada na jurisprudência desta Corte de Contas de que as ações de ressarcimento movidas pelo Estado contra os agentes causadores de danos ao erário são imprescritíveis (Súmula TCU 282) .
19. Necessariamente igual entendimento deve ser conferido ao julgamento das contas. Caso contrário, estar-se-ia admitindo a condenação de um responsável ao ressarcimento ao erário sem que este Tribunal julgasse irregulares as contas do agente. Ou seja, se não há prescrição da imputação de débito aos jurisdicionados, é igualmente imprescritível a possibilidade de julgamento irregular das contas'.
70.	Pelo exposto, verifica-se serem imprescritíveis as ações de ressarcimento do débito exigidas por esse Tribunal.
71.	Em relação à comprovação da contrapartida, no valor de R$ 29.500,00, o responsável alega simplesmente que sua comprovação se encontra na prestação de contas e que no convênio celebrado não era exigido meios de aferição, não havendo obrigação do convenente de comprová-la, uma vez que não houve dano ao Erário. Nas alegações apresentadas que constam na peça 160 as informações apresentadas se referem a outro convênio (Convênio 709227/2009) , não merecendo, portanto, análise.
72.	Considerando que no Relatório de Auditoria (peça 77, p. 19) consta que não havia sido comprovado o aporte da contrapartida pactuada (peça 74, p.18) , que no Siconv constava um documento intitulado 'Relações de Bens e Serviços de Contrapartida', emitido pela Fundesf em 28/9/2011 e relativo ao período de 16/12/2010 a 30/6/2011, declarando ter sido a contrapartida parcial realizada em apenas R$ 1.680,00 (peça 74, p.12) e que não foi juntada aos autos a documentação comprobatória pertinente, não há como acatar as alegações de defesa apresentadas.
73.	No que tange a não devolução aos cofres do Incra do rendimento de aplicação financeira ao final da vigência do convênio, no valor de R$ 50.301,91, o responsável informa que o valor das aplicações financeiras não poder ser comprovado por ele, razão pela qual subsiste o referido débito.
74.	Quanto à devolução do saldo remanescente, no valor de R$ 15.495,46, relata que não conseguiu identificar o valor em razão de constar na prestação de contas apresentada que o valor do saldo disponível era de apenas R$ 142,99 (peças 190 e 194) . Entretanto, conforme consta no Relatório de Auditoria (peça 77, p. 21) não foi restituído o saldo dos recursos repassados que não foram aplicados no objeto do convênio (peça 74, p. 5 6) , no valor de R$ 15.495,46, considerando que o total despendido pela Fundesf foi R$ 1.339.504,54 e o valor total repassado alcançou R$ 1.355.000,00 (peça 75, p. 1 e 26, e peça 73, p. 43) .
75.	Portanto, devem ser rejeitadas as alegações de defesa apresentadas pelos responsáveis em relação a não comprovação da aplicação da contrapartida pactuada no convênio (R$ 29.500,00, não devolução aos cofres do Incra do rendimento da aplicação financeira em caderneta de poupança ao final da vigência do convênio (R$ 50.301,91) e não restituição do saldo dos recursos repassados que não foram aplicados no objeto do convênio, no valor de R$ 15.495,46.
76.	Relativamente ao pagamento de despesas que foram imputadas aos responsáveis, no valor de R$ 212.589,87, conforme informado no item 32 da presente instrução, considerando que não foram juntados aos autos elementos que comprovem que os valores repassados tenham sido aplicados especificamente nas despesas previstas no Plano de Trabalho, subsiste o débito. Além do dever legal e constitucional de prestar contas do bom e regular emprego dos recursos públicos recebidos, devem os gestores fazê-lo demonstrando o estabelecimento do nexo entre o desembolso dos referidos recursos e os comprovantes de despesas realizadas com vistas à consecução do objeto acordado. Assim, é imperioso que, com os documentos apresentados com vistas a comprovar o bom emprego dos valores públicos, seja possível constatar que eles foram efetivamente utilizados no objeto pactuado, de acordo com os normativos legais e regulamentares vigentes.
77.	As datas dos débitos constam abaixo, conforme se verifica no Ofício 2735/2018-TCU-SECEX-BA (peça 150) :
	Data da ocorrência
	Valor original (R$) 

	13/1/2014
	50.301,91

	13/1/2014
	15.495,46

	1º/6/2013
	4.500,00

	1º/7/2011
	10.000,00

	1º/3/2011
	10.000,00

	1º/12/2010
	5.000,00

	21/10/2013
	212.589,87

Da revelia do Sr. Luiz Gugé Santos Fernandes
78.	O Sr. Luiz Gugé Santos Fernandes foi citado para que apresentasse alegações de defesa em relação ao pagamento de despesas consideradas não previstas ou vedadas pelos arts. 7º e 8º da NE 76/2008 (peça 86) , mas se manteve silente (peça 90) .
79.	Nos processos do TCU a revelia não leva à presunção de que seriam verdadeiras todas as imputações levantadas contra os responsáveis, diferentemente do que ocorre no processo civil, em que a revelia do réu opera a presunção da verdade dos fatos narrados pelo autor. Dessa forma, a avaliação da responsabilidade do agente não pode prescindir da prova existente no processo ou para ele carreada. 
80.	Ao não apresentarem suas defesas, os responsáveis deixaram de produzir prova da regular aplicação dos recursos sob suas responsabilidades, em afronta às normas que impõem aos gestores públicos a obrigação legal de, sempre que demandados pelos órgãos de controle, apresentar os documentos que demonstrem a correta utilização das verbas públicas, a exemplo do contido no art. 93 do Decreto-Lei 200/67: 'Quem quer que utilize dinheiros públicos terá de justificar seu bom e regular emprego na conformidade das leis, regulamentos e normas emanadas das autoridades administrativas competentes.'
81.	Mesmo as alegações de defesa não sendo apresentadas, considerando o princípio da verdade real que rege esta Corte, procurou-se buscar nos autos se há algum argumento que possa ser aproveitado a seu favor.
82.	Conforme consta no Ofício 366/2017-TCU-SECEX-BA (peça 86) , o Sr. Luiz Gugé Santos Fernandes foi citado pelo débito de R$ 212.589,87. Entretanto, conforme se verifica no item 37 da presente instrução, deve ser-lhe imputado tão-somente o débito total de R$ 99.333,83, em solidariedade com a Fundesf e com o Sr. Aurílio dos Santos Souza, relativo às despesas de Serviços Administrativos (R$ 30.603,63) , Apoio Técnico Administrativo (R$ 12.754,08) , Estágio (R$ 2.148,00) , Coordenação Técnica (R$ 25.731,94) e Serviço de Engenharia/Arquitetura (R$ 28.096,18) , conforme consta na peça 75, p. 3 4, realizadas com base no terceiro termo aditivo, sem que constem nos autos elementos que comprovem que os recursos tenham sido aplicados nas referidas despesas..
83.	Em se tratando de processo em que as partes interessadas não se manifestaram acerca das irregularidades imputadas, não há elementos para que se possa efetivamente aferir e reconhecer a ocorrência de boa-fé na conduta dos responsáveis, podendo este Tribunal, desde logo, proferir o julgamento de mérito pela irregularidade das contas, conforme nos termos dos §§ 2º e 6º do art. 202 do Regimento Interno do TCU (Acórdão 2064/2011-TCU-Primeira Câmara (relator: Ubiratan Aguiar) , 6.182/2011-TCU-1ª Câmara (relator: Weber de Oliveira) , 4.072/2010-TCU-1ª Câmara (Relator: Valmir Campelo) , 1.189/2009-TCU-1ª Câmara (Relator: Marcos Bemquerer) , 731/2008 TCU Plenário (Relator: Aroldo Cedraz) .
84.	Dessa forma, o responsável deve ser considerado revel, nos termos do art. 12, §3º, da Lei 8.443/1992, devendo as contas serem julgadas irregulares, condenando-o ao débito apurado.
Da pretensão punitiva
85.	Vale ressaltar que a pretensão punitiva do TCU, conforme Acórdão 1441/2016-TCU-Plenário, que uniformizou a jurisprudência acerca dessa questão, subordina-se ao prazo geral de prescrição indicado no art. 205 do Código Civil, que é de 10 anos, contado da data de ocorrência da irregularidade sancionada, nos termos do art. 189 do Código Civil, sendo este prazo interrompido pelo ato que ordenar a citação, a audiência ou a oitiva do responsável. No caso em exame não ocorreu a prescrição, uma vez que a data do primeiro pagamento indevido é 1º/12/2010 e os atos de ordenação das citações ocorreram em fevereiro e maio de 2017 e outubro de 2018.
CONCLUSÃO
86.	¬Por meio do Acórdão 2763/2011-TCU-Plenário foi determinada a citação do Sr. Luiz Gugé Santos Fernandes solidariamente com o Sr. Marcos Antônio Silva Nery, a Fundesf e o Sr. Aurílio dos Santos Souza para que apresentassem alegações de defesa para o pagamento de despesas não previstas ou vedadas pelos arts. 7º e 8º da NE nº 76/2008, no valor de R$ 212.589,87.
87.	Da análise dos autos, considerou-se que o Sr. Marcos Antônio Silva Nery não deveria ser responsabilizado solidariamente com o Sr. Luiz Gugé Santos Fernandes pelo débito total de R$ 212.589,87, haja vista que aquele foi exonerado do cargo de Superintendente Regional do Incra/BA em fevereiro de 2013, tendo assumido o referido cargo o Sr. Luiz Gugé Santos Fernandes no período de 25/2/2013 a 31/12/2013.
88.	Assim sendo, é sugerido que o débito relativo às despesas realizadas com base no terceiro termo aditivo referente a Serviços Administrativos (R$ 30.603,63) , Apoio Técnico Administrativo (R$ 12.754,08) , Estágio (R$ 2.148,00) , Coordenação Técnica (R$ 25.731,94) e Serviço de Engenharia/Arquitetura (R$ 28.096,18) , conforme consta na peça 75, p. 3-4, que totaliza R$ 99.333,83, seja imputado ao Sr. Luiz Gugé Santos Fernandes, em solidariedade com a Fundesf e com o Sr. Aurílio dos Santos Souza, pois não constaram dos autos elementos que comprovem que os valores repassados e que já foram objeto de questionamento tenham sido aplicados em despesas previstas no Plano de Trabalho.
89.	É sugerido, como consequência, que o Sr. Marcos Antônio Silva Nery seja responsabilizado, em solidariedade com a Fundesf e com o Sr. Aurílio dos Santos Souza, somente pelo valor de R$ 113.256,04, já que dos R$ 212.589,87 foi deduzida a quantia de R$ 99.333,83, de responsabilidade do Sr. Luiz Gugé Santos Fernandes.
90.	Por meio do Acórdão 2763/2011-TCU-Plenário foi promovida a citação da Fundesf solidariamente com o Sr. Aurílio dos Santos Souza para que apresentassem alegações de defesa em relação a: i) não comprovação da aplicação da contrapartida pactuada no convênio, equivalente a R$ 29.500,00, ou restituíssem aos cofres do Incra esse valor; ii) não devolução aos cofres do Incra do rendimento da aplicação financeira em caderneta de poupança ao final da vigência do convênio, no valor de R$ 50.301,91; iii) não restituição do saldo dos recursos repassados que não foram aplicados no objeto do convênio, no valor de R$ 15.495,46.
91.	Sugere-se que as alegações de defesa apresentadas pelos responsáveis em relação às irregularidades supra sejam rejeitadas, uma vez que não houve comprovação: i) da aplicação da contrapartida; ii) da devolução aos cofres do Incra do rendimento da aplicação financeira; iii) da restituição do saldo dos recursos repassados que não foram aplicados no objeto do convênio. Relativamente ao pagamento de despesas que foram imputadas aos responsáveis, no valor de R$ 212.589,87, considera se que não foram juntados aos autos elementos que comprovem que os valores repassados tenham sido aplicados especificamente nas despesas previstas no Plano de Trabalho, subsistindo o débito. Além do dever legal e constitucional de prestar contas do bom e regular emprego dos recursos públicos recebidos, devem os gestores fazê-lo demonstrando o estabelecimento do nexo entre o desembolso dos referidos recursos e os comprovantes de despesas realizadas com vistas à consecução do objeto acordado. Assim, é imperioso que, com os documentos apresentados com vistas a comprovar o bom emprego dos valores públicos, seja possível constatar que eles foram efetivamente utilizados no objeto pactuado, de acordo com os normativos legais e regulamentares vigentes.
92.	Por fim, em face da análise promovida nos itens 12 a 85 da seção 'Exame Técnico' e inexistindo nos autos elementos que permitam concluir pela ocorrência de boa-fé ou de outros excludentes de culpabilidade na conduta dos responsáveis, propõe se acatar parcialmente as alegações de defesa apresentadas pelo Sr. Marcos Antônio Silva Nery e rejeitar as alegações de defesa apresentadas pelo Sr. Aurílio dos Santos Sousa e pela Fundação para o Desenvolvimento Científico, Tecnológico, Econômico, Sociocultural e Ambiental (Fundesf) , devendo as contas serem julgadas irregulares, condenando-os ao débito apurado e aplicando-lhes a multa prevista no art. 57 da Lei 8.443/1992.
93.	O Sr. Luiz Gugé Santos Fernandes deve ser considerado revel, nos termos do art. 12, §3º, da Lei 8.443/1992, devendo suas contas serem julgadas irregulares, condenando-o ao débito apurado e aplicando-lhe a multa prevista no art. 57 da Lei 8.443/1992.
PROPOSTA DE ENCAMINHAMENTO
94.	Diante do exposto, submetem-se os autos à consideração superior, propondo:
a)	considerar revel o Sr. Luiz Gugé Santos Fernandes (CPF XXX.610.025-XX) , para todos os efeitos, dando-se prosseguimento ao processo, com fulcro no art. 12, § 3º, da Lei n. 8.443/92;
b	 acolher parcialmente as alegações de defesa apresentadas pelo Sr. Marcos Antônio Silva Nery (CPF XXX.978.995-XX) e rejeitar integralmente as alegações de defesa apresentadas pelo Sr. Aurílio dos Santos Sousa (CPF XXX.358.175-XX) e pela Fundação para o Desenvolvimento Científico, Tecnológico, Econômico, Sociocultural e Ambiental - Fundesf (CNPJ 40.633.554/0001-40) ;
c)	julgar irregulares, nos termos dos arts. 1º, inciso I, 16, inciso III, alínea 'c', § 2º, da Lei 8.443/92, c/c os arts. 19 e 23, inciso III, da mesma Lei, e com arts. 1º, inciso I, 209, inciso III, 210 e 214, inciso III, do Regimento Interno/TCU, as contas do Sr. Aurílio dos Santos Sousa (CPF XXX.358.175-XX) , Diretor Presidente da Fundesf na vigência do convênio, do Sr. Marcos Antônio Silva Nery (CPF XXX.978.995-XX) e do Sr. Luiz Gugé Santos Fernandes (CPF XXX.610.025-XX) , ex-Superintendentes do Incra/5ª SR-BA, nos períodos de 22/12/2011 a 24/2/2013 e de 25/2/2013 a 31/12/2013, respectivamente, e da Fundação para o Desenvolvimento Científico, Tecnológico, Econômico, Sociocultural e Ambiental - Fundesf (CNPJ 40.633.554/0001-40) , entidade convenente, condenando-os, solidariamente, ao pagamento das importâncias a seguir especificadas, atualizadas monetariamente e acrescidas dos juros de mora, calculadas a partir das datas discriminadas até a data do efetiva quitação do débito, fixando-lhe o prazo de quinze dias, para que comprovem, perante o Tribunal, o recolhimento das referidas quantias aos cofres do Instituto Nacional de Colonização e Reforma Agrária, nos termos do art. 23, inciso III, alínea 'a', da citada lei:
	Data da ocorrência
	Valor original (R$) 
	Responsáveis solidários

	21/10/2013
	113.256,04
	Sr. Marcos Antônio Silva Nery 
Sr. Aurílio dos Santos Sousa
Fundesf

	21/10/2013
	99.333,83
	Sr. Luiz Gugé Santos Fernandes Sr. Aurílio dos Santos Sousa
Fundesf

	1º/12/2010
1º/3/2011
1º/7/2011
1º/6/2013
13/1/2014
13/1/2014
	5.000,00
10.000,00
10.000,00
4.500,00
15.495,46
50.301,91
	Sr. Aurílio dos Santos Sousa
Fundesf

d)	aplicar individualmente aos Srs. Aurílio dos Santos Sousa (CPF XXX.358.175-XX) , Luiz Gugé Santos Fernandes (CPF XXX.610.025-XX) , e Marcos Antônio Silva Nery (CPF XXX.978.995-XX) e à Fundação para o Desenvolvimento Científico, Tecnológico, Econômico, Sociocultural e Ambiental - Fundesf (CNPJ 40.633.554/0001-40) a multa prevista no art. 57 da Lei 8.443/92, c/c o art. 267 do RI/TCU, fixando lhes o prazo de quinze dias, a contar da notificação, para que comprovem, perante o Tribunal (art. 214, III, a, do Regimento Interno do TCU) , o recolhimento da dívida aos cofres do Tesouro Nacional, atualizada monetariamente desde a data do acórdão que vier a ser proferido por este Tribunal até a do efetivo recolhimento, se pagas após o vencimento, na forma da legislação em vigor;
e)	autorizar, desde logo, a cobrança judicial das dívidas, caso não atendidas a notificação, na forma do disposto no art. 28, inciso II, da Lei nº 8.443/92;
f)	autorizar também, desde logo, se requerido, com fundamento no art. 28, inciso I, da Lei 8.443, de 1992 c/c o art. 217, §§ 1º e 2º do Regimento Interno, o parcelamento das dívidas em até 36 parcelas, incidindo sobre cada parcela, corrigida monetariamente, os correspondentes acréscimos legais, fixando-lhe o prazo de quinze dias, a contar do recebimento da notificação, para comprovar perante o Tribunal o recolhimento da primeira parcela, e de trinta dias, a contar da parcela anterior, para comprovar os recolhimentos das demais parcelas, devendo incidir sobre cada valor mensal, atualizado monetariamente, os juros de mora devidos, no caso do débito, na forma prevista na legislação em vigor, alertando o responsável de que a falta de comprovação do recolhimento de qualquer parcela importará o vencimento antecipado do saldo devedor, nos termos do § 2º do art. 217 do Regimento Interno deste Tribunal;
g)	enviar cópia do Acórdão a ser prolatado à Procuradoria da República no Estado da Bahia, nos termos do § 3º do art. 16 da Lei 8.443/1992, c/c o § 7º do art. 209 do Regimento Interno do TCU, para adoção das medidas cabíveis; e
h)	enviar cópia do Acórdão que vier a ser proferido ao Instituto Nacional de Colonização e Reforma Agrária e aos responsáveis, para ciência, informando que a presente deliberação está disponível para a consulta no endereço www.tcu.gov.br/acordaos, além de esclarecer que, caso requerido, o TCU poderá fornecer sem custos as correspondentes cópias, de forma impressa.".
3.	Enfim, por intermédio do Exmo. Sr. Procurador Rodrigo Medeiros de Lima, o MPTCU anuiu à aludida proposta da unidade técnica, tendo lançado o seu parecer à Peça 203 nos seguintes termos:
" (...) 2. Promovida a análise dos autos após a realização de diligências à concedente, os responsáveis foram citados nos seguintes termos:
'a) Irregularidade 1: pagamento de despesas não previstas ou vedadas pelos artigos 7º e 8º da NE 76/2008, no valor de R$ 212.589,87;
b) Irregularidade 2: não comprovação da aplicação da contrapartida pactuada, equivalente a R$ 29.500,00, que deveria ser cobrado segundo o cronograma de desembolso da contrapartida do Plano de Trabalho (peça 69, p.20 e 26) ;
c) Irregularidade 3: não devolução aos cofres do Incra do rendimento da aplicação financeira em caderneta de poupança ao final da vigência do Convênio 752195/2010, no valor de R$ 50.301,91 (peça 75, p.26) , que deveria ser cobrado desde 13/1/2014, data da apresentação da prestação de contas do convênio (peça 74, p.16) ;
d) Irregularidade 4: não restituição do saldo dos recursos repassados que não foram aplicados no objeto do convênio, no valor de R$ 15.495,46 (peça 74, p.16) .'
3.	Em decorrência das irregularidades acima descritas, houve as citações do Sr. Luiz Gugé Santos Fernandes, Superintendente do Incra/5ª SR-BA, subscritor do Termo do Convênio 752195/2010; do Sr. Marcos Antônio Silva Nery, ex-Superintendente do Incra/5ª SR-BA, subscritor do 3º Termo Aditivo ao Convênio 752195/2010; e da Fundesf, na pessoa do seu Diretor Presidente, e do Sr. Aurílio dos Santos Souza, Diretor Presidente da Fundesf na vigência do referido convênio, em relação às despesas no valor de R$ 212.589,87.
4.	A Fundesf foi também citada, juntamente com o Sr. Aurílio dos Santos Souza, para que apresentassem alegações de defesa pela não comprovação da aplicação da contrapartida pactuada no Convênio nº 752195/2010, equivalente a R$ 29.500,00; pela não devolução aos cofres do Incra do rendimento da aplicação financeira em caderneta de poupança ao final da vigência do Convênio nº 752195/2010, no valor de R$ 50.301,91; e pela não restituição do saldo dos recursos repassados e que não foram aplicados no objeto do convênio, no valor de R$ 15.495,46.
5.	Os responsáveis apresentaram suas alegações de defesa, à exceção do Sr. Luiz Gugé Santos Fernandes, e a unidade técnica (peças 200 a 202) propôs, sinteticamente, ao final da análise, acatar parcialmente as alegações de defesa apresentadas pelo Sr. Marcos Antônio Silva Nery, reduzindo o valor do débito a ele atribuído; rejeitar integralmente as alegações de defesa apresentadas pelo Sr. Aurílio dos Santos Sousa e pela Fundesf; julgar irregulares as contas, condenando-os em débito; e aplicar-lhes a multa prevista no art. 57 da Lei 8.443/92, c/c o art. 267 do RI/TCU.
***
6.	O Ministério Público concorda com o encaminhamento sugerido pela SecexTCE, sem prejuízo de tecer comentários adicionais a respeito da incidência da prescrição da pretensão ressarcitória arguida em sede de alegações de defesa.
7.	Nesse sentido, torna-se relevante avaliar eventuais reflexos, neste processo, do julgamento proferido, em 17/4/2020, pelo STF, nos autos do RE 636.886.
8.	Ao julgar o mérito do Tema 899 de repercussão geral, tendo como leading case o RE 636.886, no qual se discutia o alcance da regra estabelecida no art. 37, § 5º, da Constituição Federal, relativamente a pretensões executórias fundadas em decisões condenatórias de Tribunal de Contas, foi fixada a seguinte tese, nos termos do voto do Ministro Alexandre de Moraes, relator do RE, cujo entendimento foi seguido pelos demais ministros da Corte Suprema : 'É prescritível a pretensão de ressarcimento ao erário fundada em decisão de Tribunal de Contas'.
9.	A partir da leitura do voto proferido pelo Ministro Alexandre de Moraes, este membro do Ministério Público compreende que a decisão do STF não trata diretamente do andamento de TCEs no âmbito da Corte de Contas. Há que se diferenciar o âmbito de atuação do TCU - que representa, no raciocínio ora apresentado, os demais Tribunais de Contas de todas as esferas de governo - dos demais órgãos estatais que, após a formação do título executivo extrajudicial, exercerão a pretensão executória em juízo, como a Advocacia-Geral da União (AGU) (responsável pela cobrança de multas e débitos a serem recolhidos aos cofres da União, bem como de autarquias e fundações públicas federais) e os órgãos jurídicos próprios de entidades da Administração indireta que deles dispõem (a exemplo das sociedades de economia mista, empresas públicas e conselhos de classe) .
10.	De todo modo, é possível constatar, à vista dos votos consignados no referido julgamento, que a interpretação conferida pela Corte Suprema à matéria constitucional, quanto à inteligência do art. 37, § 5º, da Constituição Federal, é a da prescritibilidade, como regra, da pretensão de ressarcimento ao erário. Segundo constou do item 2 da ementa do acórdão, somente seriam imprescritíveis 'as ações de ressarcimento ao erário fundadas na prática de ato de improbidade administrativa doloso tipificado na Lei de Improbidade Administrativa - Lei 8.429/1992' (grifo nosso) , conforme tese anteriormente definida na apreciação do Tema 897.
11.	O prazo prescricional quinquenal adotado pelo Ministro Alexandre de Moraes, no julgamento do RE 636.886, por sua vez, guarda relação mais específica com a execução judicial de dívida ativa e decorre da aplicação da legislação federal infraconstitucional ao caso concreto sob análise pelo STF, extrapolando, assim, a matéria constitucional ali apreciada sob a sistemática da repercussão geral, não se revestindo do mesmo alcance ultra partes. Ademais, à vista dos demais votos lançados, observa-se que não há sequer uma opinião jurídica uníssona entre os ministros daquela Corte a respeito do cômputo do prazo de prescrição no âmbito do controle externo.
12.	O processo de contas, de caráter não judicial, não se confunde com a execução judicial que pode ser deflagrada a partir do título executivo extrajudicial caracterizado pela decisão proferida pelo Tribunal de Contas, não podendo lhe ser transpostas, sem qualquer ponderação, as regras de prescrição que se aplicam à segunda.
13.	Nesse sentido, ainda que nos pareça necessária a adequação da jurisprudência do TCU à tese fixada pelo STF no Tema 899, no sentido de incorporar o entendimento da prescritibilidade da pretensão ressarcitória, em revisão do entendimento consagrado na Súmula TCU 282, não se mostra adequada a pronta transposição do prazo prescricional aplicado pelo Ministro Alexandre de Morais naquele caso concreto em execução judicial, para a pretensão condenatória exercida por meio do processo de contas.
14.	Assim, em coerência com o entendimento consolidado da Corte de Contas quanto à incidência do prazo geral de prescrição do art. 205 do Código Civil, de dez anos, à falta de norma específica, às sanções de sua competência, entendemos que o mesmo deve ser estendido, por iguais razões, para a pretensão condenatória de fins ressarcitórios exercida no âmbito do processo de contas.
15.	No caso em exame, não ocorreu a prescrição decenal, uma vez que a data do primeiro pagamento indevido foi em 1/12/2010 e os atos de ordenação das citações ocorreram em fevereiro e maio de 2017 e outubro de 2018.
16.	Diante do exposto, este representante do Ministério Público de Contas da União manifesta-se de acordo com as propostas convergentes da SecexTCE, nos termos contidos nas peças 200-202."
É o Relatório.

8.1. Walter Alves Bonfim Filho (43625/OAB-BA), representando Marcos Antônio Silva Nery.

Procurador Rodrigo Medeiros de Lima.

TOMADA DE CONTAS ESPECIAL. INSTITUTO NACIONAL DE COLONIZAÇÃO E REFORMA AGRÁRIA - INCRA. CONVÊNIO. IMPUGNAÇÃO DOS DISPÊNDIOS. CITAÇÃO. RECEBIMENTO DA INTEMPESTIVA DEFESA. REJEIÇÃO DAS ALEGAÇÕES DE DEFESA. NÃO COMPROVAÇÃO DA BOA E REGULAR APLICAÇÃO DOS RECURSOS FEDERAIS TRANSFERIDOS. CONTAS IRREGULARES. DÉBITO. MULTA. COMUNICAÇÃO.

TOMADA DE CONTAS ESPECIAL (TCE)

Secretaria de Controle Externo de Tomada de Contas Especial (Secex-TCE).

Trata-se de tomada de contas especial autuada por força do item 1.8.2 do Acórdão 9.905/2016 proferido pela 2ª Câmara do TCU, no bojo do TC Processo 032.962/2012-6, ao avaliar a ausência de conformidade nos convênios celebrados com a Fundação Juazeirense para o Desenvolvimento Científico, Tecnológico, Econômico, Sócio-Cultural e Ambiental (Fundesf) e, notadamente, nos Convênios - Siafi 709227/2009 e 752195/2010 ante a subjacente descentralização de R$ 8.315.016,00 pelos respectivos valores de R$ 6.930.516,00 e de R$ 1.384.500,00.
2.	Como visto, a partir do aludido acórdão, a presente TCE foi autuada sobre o Convênio n.º 752195/2010 destinado à "prestação de serviços especializados de articulação por meio de equipes multidisciplinares de assessoria técnica, social e ambiental (ATES) , locadas nos diversos núcleos operacionais no âmbito do Estado da Bahia", em função dos seguintes indícios de irregularidade:
 (i) indevido pagamento de despesas não previstas ou vedadas pelos arts. 7º e 8º da NE 76/2008 sob o valor de R$ 212.589,87 em 21/10/2013;
 (ii) ausência de comprovação sobre a aplicação da contrapartida pactuada, equivalendo a R$ 29.500,00;
 (iii) ausência de restituição ao Incra do rendimento na aplicação financeira ao final da vigência do Convênio 752195/2010 sob o valor estimado de R$ 50.301,91 em 13/1/2014; e
 (iv) falta de restituição do saldo dos recursos repassados, mas não aplicados no objeto pactuado, sob o valor de R$ 15.495,46 em 13/1/2014.
3.	Tendo promovido o cumprimento ao aludido acórdão, a Secex-TCE realizou a citação dos correspondentes responsáveis.
4.	Ao discorrer, contudo, sobre a respectiva defesa apresentada, a unidade técnica assinalou que Marcos Antônio Silva Nery não deveria ser responsabilizado pela totalidade do débito em R$ 212.589,87 ante as despesas não previstas ou vedadas pelo aludido convênio, porque teria sido exonerado do cargo de Superintendente Regional do Incra-BA, em 25 de fevereiro de 2013 (Peça 132, p. 113) , e, desse modo, a sua responsabilização subsistiria para o débito sob o valor de R$ 113.256,04, correspondendo ao seu período na respectiva gestão.
5.	Ao discorrer, por seu turno, sobre a defesa oferecida por Aurílio dos Santos Souza, além da Fundesf, a Secex-TCE destacou, em síntese, os seguintes aspectos: (i) as suas citações teriam sido válidas e executadas em sintonia com a jurisprudência fixada pelo TCU a partir, por exemplo, do Acórdão 1523/2016-TCU-Plenário; (ii) os responsáveis tiveram o devido acesso a todas as informações necessárias para as suas defesas, pois, além de figurarem no TC Processo 032.962/2012-6, os documentos teriam sido copiados para o presente processo; (iii) a pretensão de ressarcimento ao erário não estaria prescrita; (iv) os responsáveis não teriam comprovado o aporte da contrapartida pactuada, nem a devolução do saldo remanescente do convênio, além dos rendimentos pela aplicação financeira desse sado; e (v) eles não teriam comprovado os dispêndios sob o valor de R$ 212.589,87 em sintonia com o plano de trabalho.
6.	Ao discorrer, por fim, sobre a situação de Luiz Gugé Santos Fernandes, a unidade técnica ressaltou que ele não teria apresentado a sua defesa, configurando a sua revelia, nos termos do art. 12, § 3º, da Lei n.º 8.443, de 1992, sem prejuízo, no entanto, de lhe aplicar o princípio da verdade material, não devendo lhe ser imputado, então, o débito pela totalidade das despesas não previstas ou vedadas pelo ajuste sob o valor de R$ 212.589,87, mas, sim, sob o valor de R$ 99.333,83, já que a sua gestão no Incra-SR5 iniciou teria ocorrido durante o período de 25/2 a 31/12/2013 e, desse modo, seria excluído o valor de R$ 113.256,04 correspondente às falhas perpetradas em período anterior à sua gestão.
7.	De toda sorte, após a análise final do feito, a unidade técnica propôs a irregularidade das contas de Aurílio dos Santos Sousa, Marcos Antônio Silva Nery e Luiz Gugé Santos Fernandes, além da Fundação para o Desenvolvimento Científico, Tecnológico, Econômico, Sociocultural e Ambiental - Fundesf, para condená-los ao pagamento dos correspondentes débitos, além de lhes aplicar a multa prevista no art. 57 da Lei n.º 8.443, de 1992; tendo o MPTCU anuído a essa proposta.
8.	O TCU pode incorporar o parecer da unidade técnica a estas razões de decidir, sem prejuízo de, adicionalmente, promover a presente avaliação sobre a intempestiva defesa apresentada.
9.	Ocorre, contudo, que, após a emissão do parecer pelo MPTCU, Luiz Gugé Santos Fernandes passou a apresentar a sua intempestiva defesa no sentido da boa e regular aplicação dos recursos federais transferidos pelo Convênio n.º 752195/2010, não tendo essa intempestiva defesa resultado, todavia, no eventual retorno do processo para a análise pela unidade técnica e pelo MPTCU, até porque a referida defesa não teria resultado no oferecimento de novos argumentos ou documentos e, assim, ela pode e deve ser avaliada, no presente momento, pelo próprio TCU, sem resultar, desse modo, no eventual prejuízo ao responsável.
10.	Eis que, como responsável, Luiz Gugé Santos Fernandes teria apresentado, em síntese, a sua intempestiva defesa pela seguinte linha de argumentação: (i) suposto vício na citação; (ii) suposta prescrição ou decadência; (iii) suposta supressão de instância em decorrência da alegada necessidade de esgotamento de todas as medidas administrativas antes da instauração da presente TCE; (iv) suposta necessidade de conclusão do julgamento da prestação de contas do aludido convênio antes do julgamento da presente TCE; (v) suposta inexistência do dolo requerido para a tipificação do art. 11 da Lei n° 8.429, de 1992; e (vi) suposta inexistência das irregularidades apontadas.
11.	Ocorre, no entanto, que esses frágeis argumentos devem ser prontamente rejeitados pelo TCU em função, especialmente, dos seguintes aspectos: (i) a citação foi válida e em sintonia com a jurisprudência fixada pelo TCU a partir, por exemplo, do Acórdão 1523/2016-TCU-Plenário; (ii) não teria transcorrido o prazo prescricional decenal para a suposta pretensão punitiva do TCU, nos termos do Acórdão 1441/2016-TCU-Plenário, pois a ordem para a citação teria sido emitida, em 3/2/2017, e a data fatal para a prestação de contas do aludido ajuste teria sido fixada em 13/1/2014; (iii) a presente TCE teria sido regularmente autuada por força do item 1.8.2 do Acórdão 9905/2016 proferido pela 2ª Câmara do TCU, no bojo do TC Processo 032.962/2012-6, em sintonia com o art. 47 da Lei n.º 8.443, de 1992, e o art. 43 da Resolução TCU n.º 259, de 2014; (iv) todos os documentos necessários à apuração dos fatos, quantificação do dano e identificação dos responsáveis, nos termos da então vigente IN TCU n° 71, de 2012, teriam sido juntados ao presente processo e disponibilizados aos responsáveis; (v) a presente TCE decorreria da Lei n° 8.443, de 1992, e figuraria como processo de controle externo financeiro, podendo a eventual prática da referida improbidade administrativa resultar na subsequente ausência de prescrição da pretensão de ressarcimento pelo TCU; e (vi) a unidade técnica identificou, no presente processo, a subsistência de farto material probatório para a responsabilização pelo subjacente dano ao erário.  
12.  	Não por acaso, em consonância, por exemplo, com os Acórdãos 3.898/2019, 4.997/2019, 3.995/2020 e 4.002/2020, da 2ª Câmara, a jurisprudência do TCU estaria firmada no sentido da pessoal responsabilidade do gestor pela comprovação da boa e regular aplicação dos recursos captados sob a custódia do poder público federal, submetendo todo aquele que arrecada, utiliza ou gerencia esses recursos públicos ao dever de demonstrar o correto emprego dos correspondentes valores, nos termos dos arts. 70, parágrafo único, e 37, caput, da Constituição de 1988 e do art. 93 do Decreto-Lei n.º 200, de 1967, sem prejuízo de, por analogia à Súmula n.º 286 do TCU, a pessoa jurídica de direito privado também responder como destinatária dos recursos captados, nos termos do art. 16, III, § 2º, "b", da Lei nº 8.443, de 1992, em solidariedade com os seus administradores, pelo dano causado ao erário em face da ausência de efetiva comprovação da boa aplicação desses recursos públicos.
13.	Por esse prisma, e diante, especialmente, da falta do necessário nexo causal entre os recursos aportados e os supostos dispêndios incorridos no aludido projeto, a ausência de elementos suficientes para demonstrar a boa e regular aplicação dos aludidos recursos públicos confirmaria a presunção legal de dano ao erário e, assim, restaria adequada a proposta da unidade técnica e do MPTCU no sentido da irregularidade das contas dos responsáveis para a subsequente condenação em débito e em multa.
14.	Não subsistiria, enfim, a eventual prescrição da pretensão punitiva do TCU, já que, nos termos do Acórdão 1441/2016-TCU-Plenário, não teria ocorrido o transcurso superior a dez anos entre a ordem para a citação no âmbito do TCU, em 3/2/2017 (Peça 84) , e a data fatal para a prestação de contas final do aludido ajuste, em 13/1/2014 (peça 74) .
15.	Eis que, por meio do aludido Acórdão 1.441/2016 proferido na Sessão Extraordinária de 8/6/2016, o Plenário do TCU firmou o seu entendimento no sentido de que a prescrição da pretensão punitiva deve seguir a regra geral do prazo decenal, contado a partir do fato, em linha com o art. 205 do Código Civil brasileiro, interrompendo a contagem do aludido prazo com a ordem de citação, nos termos do art. 240, caput, da Lei n.º 13.105 (Código Processual Civil) , de 2015.
16. 	Sem prejuízo, no entanto, do respeito a esse entendimento do Tribunal, deve ser reiterada a minha ressalva já registrada em vários outros julgados do TCU no sentido de que, na ausência de lei específica, o TCU não deveria aplicar qualquer prazo prescricional sobre a referida pretensão punitiva ou, então, na pior das hipóteses, o Tribunal deveria aplicar a regra prescricional fixada pela Lei n.º 9.873, de 1999, não só porque ela trata diretamente de prescrição no âmbito do direito administrativo sancionador, mas também porque, entre outras medidas, a aludida lei manda aplicar o prazo prescricional penal, quando a infração administrativa também configure crime, além de determinar expressamente que, diante de ilícito continuado ou permanente, a contagem do prazo deve iniciar a partir da cessação do aludido ilícito.
17. 	A despeito, então, de registrar essa minha posição pessoal, o TCU deve pugnar pela pronta aplicação da multa legal em desfavor dos aludidos responsáveis a partir do entendimento fixado pelo aludido Acórdão 1441/2016-TCU-Plenário.
18.	Não subsistiria, de todo modo, a eventual necessidade de promover o retorno do presente processo para buscar a citação de outros eventuais responsáveis, estando esse entendimento, aliás, em plena sintonia com a jurisprudência fixada pelo TCU a partir, por exemplo, dos Acórdãos 4.002/2020 e 5.297/2013, da 2ª Câmara, e dos Acórdãos 1.170/2017 e 1.223/2015, do Plenário, já que a ausência dessa nova citação não resultaria em prejuízo à defesa dos atuais responsáveis, não só porque o presente processo já estaria em plenas condições de efetivo julgamento pelo TCU, mas também porque a solidariedade passiva seria legalmente erigida em favor do ente estatal credor, e não das eventuais pessoas privadas devedoras, podendo, se for o caso, os atuais condenados ajuizar a superveniente ação regressiva em desfavor de outros eventuais responsáveis supostamente coobrigados.
19.	Contudo, como a malsinada irregularidade configuraria a eventual conduta dolosa no sentido de efetivamente assumir o risco de facilitar, permitir ou concorrer para que pessoa física ou jurídica privada incorpore ou utilize rendas, verbas ou valores integrantes do acervo patrimonial da administração pública, sem a observância das formalidades legais ou regulamentares aplicáveis, resultando no eventual ilícito doloso de improbidade administrativa causador do aludido prejuízo ao erário, nos termos, por exemplo, do art. 10, I e II, da Lei n.º 8.429, de 1992, a eventual prescrição da ação de ressarcimento ao erário também não subsistiria, estando esse entendimento em plena consonância com a jurisprudência fixada pelo STF no bojo do RE 852.475-SP, com o trânsito em julgado a partir de 6/12/2019, diante da Tese de Repercussão Geral n.º 897 no sentido de que "São imprescritíveis as ações de ressarcimento ao erário fundadas na prática de ato doloso tipificado na Lei de Improbidade Administrativa".
20.	O TCU deve julgar irregulares, portanto, as contas da Fundação para o Desenvolvimento Científico, Tecnológico, Econômico, Sociocultural e Ambiental - Fundesf, além de Aurílio dos Santos Sousa, Marcos Antônio Silva Nery e Luiz Gugé Santos Fernandes, para condená-los ao pagamento dos correspondentes débitos, sem prejuízo de lhes aplicar, ainda, a multa prevista no art. 57 da Lei n.º 8.443, de 1992.
Ante o exposto, pugno pela prolação do Acórdão ora submetido a este Colegiado.
TCU, Sala das Sessões, em 10 de agosto de 2021.
Ministro-Substituto ANDRÉ LUÍS DE CARVALHO 
Relator